ACORDAO-COMPLETO-2450465

ACÓRDÃO 3035/2022 ATA 19/2022 - SEGUNDA CÂMARA

VISTOS, relatados e discutidos estes autos de Tomada de Contas Especial instaurada em cumprimento ao subitem 9.2.1 do Acórdão 657/2016-TCU-Plenário, objetivando dar prosseguimento à apuração das irregularidades identificadas na Concorrência 07/2010 e no Contrato 13/2010, dela derivado. 
ACORDAM os Ministros do Tribunal de Contas da União, reunidos em sessão da 2ª Câmara, ante as razões expostas pelo Relator, em: 
9.1. com fundamento nos arts. 1º, inciso I, 16, inciso III, alíneas "b" e "c", 19 e 23, inciso III, da Lei 8.443/1992, julgar irregulares as contas dos Srs. Lúcio José Hemerly e Aluyr Carlos Zon Júnior;
9.2. com base nos arts. 1º, inciso I, 16, inciso III, alínea "c", 19, caput, e 23, inciso III, da Lei 8.443/1992, julgar irregulares as contas dos Srs. Aloísio Lobo da Silva e Mauro Santos de Oliveira, das Sras. Marta Pasolini Tovar e Ana Maria Mattedi Rosa da Cunha, bem como da empresa Fibra Negócios e Serviços Ltda.;
9.3. com fundamento nos arts. 1º, inciso I, 16, inciso III, alínea "b", 19, parágrafo único, e 23, inciso III, da Lei 8.443/1992, julgar irregulares as contas dos Srs. Flávio Lobato La Rocca e Luis Fernando Fiorotti Mathias e da Sra. Maria Anália Felipe;
9.4. condenar os responsáveis relacionados nos subitens 9.1. e 9.2, solidariamente, na forma adiante especificada, ao pagamento das quantias originais abaixo discriminadas, com a fixação do prazo de 15 (quinze) dias, a contar da notificação, para comprovarem, perante o Tribunal (artigo 214, inciso III, alínea "a" do Regimento Interno/TCU) , o recolhimento das referidas quantias aos cofres do Crea/ES, atualizadas monetariamente e acrescidas dos juros de mora, calculados a partir das datas indicadas até a data do efetivo recolhimento, na forma prevista na legislação em vigor:
9.4.1. Sr. Lúcio José Hemerly, Sr. Aloísio Lobo da Silva e Fibra Negócios e Serviços Ltda.
	Valor (R$) 
	Data

	20.385,50
	05/10/2010

	20.385,50
	05/11/2010

	20.385,50
	06/12/2010

	20.385,50
	05/01/2011

	20.385,50
	03/03/2011

	20.385,50
	04/04/2011

	20.385,50
	05/05/2011

	20.385,50
	03/06/2011

9.4.2. Aloísio Lobo da Silva, Marta Pasolini Tovar e Fibra Negócios e Serviços Ltda.
	Valor (R$) 
	Data

	20.385,50
	02/09/2010

9.4.3. Aluyr Carlos Zon Júnior e Fibra Negócios e Serviços Ltda.
	Valor (R$) 
	Data

	20.385,50
	05/10/2011

9.4.4. Lúcio José Hemerly, Ana Maria Mattedi Rosa da Cunha e Fibra Negócios e Serviços Ltda.
	Valor (R$) 
	Data

	20.385,50
	07/02/2011

9.4.5. Sr. Lúcio José Hemerly e Fibra Negócios e Serviços Ltda.
	Valor (R$) 
	Data

	20.385,50
	05/07/2011

	20.385,50
	04/11/2011

9.4.6. Sr. Lúcio José Hemerly, Mauro Santos de Oliveira e Fibra Negócios e Serviços Ltda.
	Valor (R$) 
	Data

	20.385,50
	05/12/2011

9.4.7. Sra. Marta Pasolini Tovar e Fibra Negócios e Serviços Ltda.
	Valor (R$) 
	Data

	20.385,50
	05/08/2011

	20.385,50
	06/09/2011

9.5. aplicar as multas a seguir indicadas, individualmente, com base nos fundamentos legais consignados nos subitens abaixo, aos responsáveis relacionados, nos seguintes valores, fixando-lhes o prazo de 15 (quinze) dias, a contar da notificação, para que comprovem, perante este Tribunal (art. 214, inciso III, alínea "a", do Regimento Interno/TCU) , o recolhimento das mencionadas importâncias ao Tesouro Nacional, atualizadas monetariamente desde a data do presente Acórdão até a do efetivo recolhimento, se forem pagas após o vencimento, na forma da legislação em vigor:
9.5.1. multa prevista nos arts. 19, caput, e 57 da Lei 8.443/1992:
	Responsável
	Valor da Multa (R$) 

	Aloísio Lobo da Silva
	36.000,00

	Aluyr Carlos Zon Junior
	4.000,00

	Ana Maria Mattedi Rosa da Cunha
	4.000,00

	Lúcio José Hemerly
	48.000,00

	Marta Pasolini Tovar
	12.000,00

	Mauro Santos de Oliveira
	4.000,00

	empresa Fibra Negócios e Serviços Ltda.
	64.000,00

9.5.2. multa prevista no inciso I do art. 58, da Lei 8.443/1992 c/c o art. 268 do RI/TCU:
	Responsável
	Valor da Multa (R$) 

	Luis Fernando Fiorotti Mathias
	9.000,00

	Aluyr Carlos Zon Júnior
	7.000,00

	Flávio Lobato La Rocca
	4.000,00

	Lúcio José Hemerly
	13.000,00

	Maria Anália Felipe
	4.000,00

9.6. autorizar, caso requerido, nos termos do art. 26 da Lei 8.443/1992, o parcelamento das dívidas a que se referem os subitens anteriores em até 36 (trinta e seis) parcelas mensais e sucessivas, sobre as quais incidirão os correspondentes acréscimos legais (débito: atualização monetária e juros de mora; multa: atualização monetária) , esclarecendo aos responsáveis que a falta de pagamento de qualquer parcela importará no vencimento antecipado do saldo devedor, sem prejuízo das demais medidas legais;
9.7. autorizar, desde logo, nos termos do art. 28, inciso II, da Lei 8.443/1992, a cobrança judicial das dívidas, caso não atendidas as notificações; e
9.8. encaminhar cópia deste Acórdão à Procuradoria da República no Estado do Espírito Santo, nos termos do § 3º do art. 16 da Lei 8.443/1992 c/c o § 7º do art. 209 do RI/TCU.

Tomada de Contas Especial instaurada em cumprimento ao subitem 9.2.1 do Acórdão 657/2016-Plenário, objetivando dar prosseguimento à apuração de irregularidades na contratação, pelo CREA/ES, de serviço de gestão integrada com fornecimento de mão de obra especializada e aluguel de veículos, em 2010.

Segunda Câmara

Conselho Regional de Engenharia e Agronomia do Estado do Espírito Santo - Crea/ES.

3. Responsáveis: Aloísio Lobo da Silva (XXX.479.547-XX); Aluyr Carlos Zon Júnior (XXX.104.867-XX); Ana Maria Mattedi Rosa da Cunha (XXX.247.387-XX); Flávio Lobato La Rocca (XXX.639.197-XX); Luis Fernando Fiorotti Mathias (XXX.665.137-XX); Lúcio José Hemerly (XXX.682.367-XX); Maria Anália Felipe (XXX.436.067-XX); Marta Pasolini Tovar (XXX.723.597-XX); Mauro Santos de Oliveira (XXX.603.678-XX); e Fibra Negócios e Serviços Ltda. (02.199.192/0001-32).

13.1. Ministros presentes: Bruno Dantas (Presidente), Augusto Nardes e Aroldo Cedraz.
13.2. Ministros-Substitutos presentes: Marcos Bemquerer Costa (Relator) e André Luís de Carvalho.

MARCOS BEMQUERER

Trata-se da Tomada de Contas Especial instaurada em cumprimento ao subitem 9.2.1 do Acórdão 657/2016-TCU-Plenário, retificado para correção de erros materiais pelos Acórdãos do Plenário 1314/2016 e 3045/2016, todos de minha relatoria, objetivando dar prosseguimento à apuração das irregularidades apuradas no Relatório de Inspeção objeto do TC Processo 000.306/2012-6 afetas à Concorrência 07/2010 e ao Contrato 13/2010, dela derivado, firmado entre o Conselho Regional de Engenharia e Agronomia do Estado do Espírito Santo - Crea/ES e a empresa Fibra Negócios e Serviços Ltda., para a prestação de serviço de gestão integrada com fornecimento de mão de obra especializada e aluguel de veículos (peça 1, p. 1) . 
2.	Por meio do mencionado decisum, no que se refere à aludida licitação e ao correspondente contrato, foi autorizada a promoção das citações e audiências transcritas abaixo:
"9.2.1.1. promover a citação solidária dos responsáveis a seguir discriminados, para que, no prazo de 15 (quinze dias) , contado da ciência dos respectivos expedientes que lhes forem endereçados, apresentem alegações de defesa ou recolham aos cofres do Crea/ES as quantias abaixo especificadas, atualizadas monetariamente e acrescidas de juros a partir das datas indicadas até a do efetivo recolhimento, nos termos da legislação vigente:
9.2.1.1.1. em decorrência do pagamento dos serviços de gestão integrada com fornecimento de mão de obra especializada, parte do escopo do Contrato 013/2010, cuja execução não foi comprovada (subitem 2.5 do Relatório de Fiscalização) :
9.2.1.1.1.1. Sr. Lúcio José Hemerly, solidariamente com o Sr. Aloísio Lobo da Silva e a empresa Fibra Negócios e Serviços Ltda., na pessoa de seu representante legal:
	Valor (R$) 
	Data

	16.435,50
	05/10/2010

	16.435,50
	05/11/2010

	16.435,50
	06/12/2010

	16.435,50
	05/01/2011

	16.435,50
	03/03/2011

	16.435,50
	04/04/2011

	16.435,50
	05/05/2011

	16.435,50
	03/06/2011

9.2.1.1.1.2. Sr. Aloísio Lobo da Silva, em solidariedade com a Sra. Marta Pasolini Tovar e a empresa Fibra Negócios e Serviços Ltda., na pessoa de seu representante legal:
	Valor (R$) 
	Data

	16.435,50
	02/09/2010

9.2.1.1.1.3. Sr. Aluyr Carlos Zon Júnior, em solidariedade com a empresa Fibra Negócios e Serviços Ltda., na pessoa de seu representante legal:
	Valor (R$) 
	Data

	16.435,50
	05/10/2011

9.2.1.1.1.4. Sr. Lúcio José Hemerly, em solidariedade com a Sra. Ana Maria Mattedi Rosa da Cunha e a empresa Fibra Negócios e Serviços Ltda., na pessoa de seu representante legal:
	Valor (R$) 
	Data

	16.435,50
	07/02/2011

9.2.1.1.1.5. Sr. Lúcio José Hemerly, solidariamente com a empresa Fibra Negócios e Serviços Ltda., na pessoa de seu representante legal:
	Valor (R$) 
	Data

	16.435,50
	05/07/2011

	16.435,50
	04/11/2011

9.2.1.1.1.6. Sr. Lúcio José Hemerly, solidariamente com o Sr. Mauro Santos de Oliveira e a empresa Fibra Negócios e Serviços Ltda., na pessoa de seu representante legal:
	Valor (R$) 
	Data

	16.435,50
	05/12/2011

9.2.1.1.1.7. Sra. Marta Pasolini Tovar, em solidariedade com a empresa Fibra Negócios e Serviços Ltda., na pessoa de seu representante legal:
	Valor (R$) 
	Data

	16.435,50
	05/08/2011

	16.435,50
	06/09/2011

9.2.1.1.2. em  decorrência   do   pagamento   dos   serviços   de   gestão   integrada   com fornecimento de mão de obra especializada, parte do escopo do Contrato 013/2010, cuja execução não foi  comprovada  (subitem  2.5  do  Relatório  de  Fiscalização) ; bem como  em razão da indevida inclusão/aceitação na composição da proposta comercial da empresa Fibra Negócios e Serviços Ltda. de custos relativos à  disponibilização de 2 (dois) motoristas reservas  sem qualquer amparo no ato convocatório; à instalação de equipamentos de rastreamento veicular em 24 (vinte e quatro) veículos, quando o edital somente demandava em 19 (dezenove) deles, classificados como do tipo 1; bem assim à cobrança renovada mensalmente desse último serviço, a despeito de a contratada haver nela incorrido uma única vez, quando da instalação dos equipamentos (subitem 2.7 do Relatório de Fiscalização) :
9.2.1.1.2.1. Sr. Lúcio José Hemerly, solidariamente com a empresa Fibra Negócios e Serviços Ltda., na pessoa de seu representante legal, em razão das irregularidades descritas nos subitens 2.5 e 2.7 do Relatório de Inspeção, com o Sr. Aloísio Lobo da Silva, pelo dano apontado no subitem 2.5 do mesmo Relatório, e com o Sr. Aluyr Carlos Zon Júnior, o Sr. Flávio Lobato La Rocca e a Sra. Maria Anália Felipe, pela ocorrência indicada no subitem 2.7 do mencionado documento:
	Valor (R$) 
	Data

	12.293,63
	05/10/2010

	12.293,63
	05/11/2010

	12.293,63
	06/12/2010

	12.293,63
	05/01/2011

	12.293,63
	03/03/2011

	12.293,63
	04/04/2011

	12.293,63
	      05/05/2011

	12.293,63
	      03/06/2011

9.2.1.1.2.2. empresa Fibra Negócios e Serviços Ltda., na pessoa de seu representante legal, em razão das irregularidades descritas nos subitens 2.5 e 2.7 do Relatório de Inspeção, em solidariedade com o Sr. Aloísio Lobo da Silva e a Sra. Marta Pasolini Tovar pelo dano indicado no subitem 2.5 do mesmo Relatório, e com o Sr. Lúcio José Hemerly, o Sr. Aluyr Carlos Zon Júnior, o Sr. Flávio Lobato La Rocca, a Sra. Maria Anália Felipe, pela ocorrência indicada no subitem 2.7 do mencionado documento:
	Valor (R$) 
	Data

	12.293,63
	02/09/2010

9.2.1.1.2.3. Sr. Aluyr Carlos Zon Júnior, em solidariedade com a empresa Fibra Negócios e Serviços Ltda., na pessoa de seu representante legal, em razão das irregularidades descritas nos subitens 2.5 e 2.7 do Relatório de Inspeção e com o Sr. Lúcio José Hemerly, o Sr. Flávio Lobato La Rocca e a Sra. Maria Anália Felipe, pela ocorrência indicada no subitem 2.7 do mesmo Relatório:
	Valor (R$) 
	Data

	12.293,63
	05/10/2011

9.2.1.1.2.4. Sr. Lúcio José Hemerly, solidariamente com a empresa Fibra Negócios e Serviços Ltda., na pessoa de seu representante legal, em razão das irregularidades descritas nos subitens 2.5 e 2.7 do Relatório de Inspeção, com a Sra. Ana Maria Mattedi Rosa da Cunha, pelo dano apontado no subitem 2.5 do mesmo Relatório, e com o Sr. Aluyr Carlos Zon Júnior, o Sr. Flávio Lobato La Rocca e a Sra. Maria Anália Felipe, pela ocorrência indicada no subitem 2.7 do mencionado documento:
	Valor (R$) 
	Data

	12.293,63
	07/02/2011

9.2.1.1.2.5. Sr. Lúcio José Hemerly, solidariamente com a empresa Fibra Negócios e Serviços Ltda., na pessoa de seu representante legal, em razão das irregularidades descritas nos subitens 2.5 e 2.7 do Relatório de Inspeção, e com o Sr. Aluyr Carlos Zon Júnior, o Sr. Flávio Lobato La Rocca e a Sra. Maria Anália Felipe, pela ocorrência indicada no subitem 2.7 do mencionado documento:
	Valor (R$) 
	Data

	12.293,63
	05/07/2011

	12.293,63
	04/11/2011

9.2.1.1.2.6. Sr. Lúcio José Hemerly, solidariamente com a empresa Fibra Negócios e Serviços Ltda., na pessoa de seu representante legal, em razão das irregularidades descritas nos subitens 2.5 e 2.7 do Relatório de Inspeção, com o Sr. Mauro Santos de Oliveira, pelo dano apontado no subitem 2.5 do mesmo Relatório, e com o Sr. Aluyr Carlos Zon Júnior, o Sr. Flávio Lobato La Rocca e a Sra. Maria Anália Felipe, pela ocorrência indicada no subitem 2.7 do mencionado documento:
	Valor (R$) 
	Data

	12.293,63
	05/12/2011

9.2.1.1.2.7. Sra. Marta Pasolini Tovar, solidariamente com a empresa Fibra Negócios e Serviços Ltda., em razão das irregularidades descritas nos subitens 2.5 e 2.7 do Relatório de Inspeção, e com o Sr. Lúcio José Hemerly, o Sr. Aluyr Carlos Zon Júnior, o Sr. Flávio Lobato La Rocca, a Sra. Maria Anália Felipe, pela ocorrência indicada no subitem 2.7 do mencionado documento:
	Valor (R$) 
	Data

	12.293,63
	05/08/2011

	12.293,63
	06/09/2011

9.2.1.1.2.8. Sr. Lúcio José Hemerly, solidariamente com o Sr. Aluyr Carlos Zon Júnior, o Sr. Flávio Lobato La Rocca e a Sra. Maria Anália Felipe e a empresa Fibra Negócios e Serviços Ltda., pela irregularidade descrita no subitem 2.7 do Relatório de Inspeção:
	Valor (R$) 
	Data

	1.738,28
	30/07/2010

	12.293,63
	05/08/2011

9.2.1.2. promover as audiências dos responsáveis abaixo discriminados, pelas irregularidades a eles atribuídas, na forma indicada à peça 139, fazendo constar expressamente nos ofícios de audiência as falhas individualizadas de cada um deles:
9.2.1.2.1. do Sr. Luis Fernando Fiorotti Mathias, ex-presidente do Crea/ES, quanto às   irregularidades descritas nos subitens 2.1, 2.2 e 2.3 do Relatório de Fiscalização;
9.2.1.2.2. do Sr. Lúcio José Hemerly, ex-gerente de controladoria e ex-presidente da Comissão Permanente de Licitação, pelas ocorrências indicadas nos subitens 2.1, 2.2 e 2.3 do Relatório de Fiscalização;
9.2.1.2.3. do Sr. Aluyr Carlos Zon Junior, ex-superintendente, em razão do Achado 2.3 do Relatório de Fiscalização."
3.	Como resumido pela unidade técnica, os fatos ensejadores dos chamamentos dos responsáveis indicados nos subitens 9.2.1.2.1 a 9.2.1.2.3 da deliberação acima transcrita, para fins de audiência, foram:
"Luís Fernando Fiorotti Mathias, ex-Presidente da entidade:
- falha na veiculação de aviso de licitação (Concorrência 7/2010) , na condição de então Presidente da Comissão Permanente de Licitação, designada pela Portaria 005/2010, de 22/1/2010 (p. 2 da peça 63) ; (localização: peça 5, p. 10-13) ;
- homologação da Concorrência 7/2010, a despeito da existência de falha na veiculação de aviso de licitação (localização: peça 5, p. 10-13) e da precariedade da coleta prévia de preços para formação do valor referencial e com indícios de montagem (localização: peça 5, p. 13-17) ;
- omissão demonstrada em adotar a providência recomendada pela Comissão de Orçamento e Tomada de Contas do Conselho em reunião realizada em 11/01/2011 (p. 1 da peça 65) , consistente na análise criteriosa dos gastos efetivados à conta do Contrato 13/2010, decorrente da Concorrência 7/2010, e na demonstração da vantajosidade de sua manutenção (localização: peça 5, p. 17-27) .
Lúcio José Hemerly, ex-Gerente de Controladoria e ex-Presidente da Comissão Permanente de Licitação:
- falha na veiculação de aviso de licitação (Concorrência 7/2010) , na condição de então Presidente da Comissão Permanente de Licitação, designada pela Portaria 005/2010, de 22/1/2010 (p. 2 da peça 63) ; (localização: peça 5, p. 10-13) ;
- precariedade da coleta prévia de preços para formação do valor referencial (Concorrência 7/2010) e com indícios de montagem (localização: peça 5, p. 13-17) ;
- ausência da devida caracterização do objeto licitado/de motivação para ampliação de seu escopo/da prévia apuração do custo/benefício da opção escolhida (Concorrência 7/2010) , na condição de ex-Gerente de Controladoria e pela função de protagonista da temerária contratação da empresa Fibra Negócios e Serviços Ltda. (Contrato 013/2010) , vez que atuou em diversos momentos do processo; (localização: peça 5, p. 17-27) .
Aluyr Carlos Zon Júnior, ex-Superintendente da entidade:
- [autorização do] processamento da Concorrência 7/2010, em que pese a inexistência de justificativas para ampliação do objeto pretendido (frente à opção que constou de arrazoado subscrito pelo então Gerente de Relacionamento, Engº Flávio Lobato La Rocca, na direção da locação de veículos, p. 9-12 da peça 63) ; a ausência de projeto básico ou documento que o equivalesse, do qual constassem, em especial, a descrição pormenorizada do objeto e de seus custos, além de justificativa detalhada da necessidade dos serviços, acompanhado de demonstrativo dos resultados a serem alcançados em termos de economicidade, entre outros elementos."
4.	Processadas as comunicações pertinentes mediante os ofícios de peças 44 a 53, 104, 110 e 124 (comprovante de recebimento às peças 54, 56 a 61, 98, 99, 116, 117 e 126) , todos os responsáveis manifestaram-se nos autos.
5.	Transcrevo a seguir, com ajustes de forma, trecho da instrução elaborada pela Secretaria de Controle Externo de Tomada de Contas Especial - SecexTCE em que apresenta o exame das defesas oferecidas pelos responsáveis e dos demais elementos constantes dos autos (peça 127) :
"EXAME TÉCNICO
I - Defesas
13.	Alegações de defesa/razões de justificativa apresentadas pelo representante do Sr. Aluyr Carlos Zon Junior (peças 68-71) 
13.1	Sobre o cargo e condição de Superintendente do Conselho Regional de Engenharia e Agronomia do Estado do Espírito Santo
13.1.1	O representante do responsável alega que o cargo de Superintendente do Conselho se restringia a um mero chefe de expediente, sem conteúdo crítico, meritório ou decisório. Defende que ocupava função meramente administrativa entre a gerência e a presidência, sem poderes decisórios suficientes à contratação e à gestão do órgão (peça 68, p. 3) . 
13.1.2	Defende que tal função não é sequer indicada no organograma do Crea e que seria uma criação da Direção para 'desafogá-la' dos expedientes cotidianos e fazer fluir os atendimentos. Alega que as atividades desempenhadas possuem delineamento mais voltado ao expediente/relacionamento com o público externo e, eventualmente, consultivo e não crítico ou decisório. Tanto é assim que afirma que não é possível encontrar no processo qualquer despacho de conteúdo decisório por parte do responsável na condição de 'Superintendente' (peça 68, p. 4-5) . 
13.2	Sobre o tópico 2.5 
13.2.1	Conforme assinalado pelo responsável, o tópico versa sobre a ausência de documentos aptos a comprovar a atividade de gestão de frota para a qual foi contratada a empresa Fibra, pelo que o Sr. Aluyr Zunior foi responsável pelo pagamento no mês de setembro de 2011. 
13.2.2	Defende que o setor de controladoria, composto pelos serviços de compras, serviços gerais, contabilidade e finanças, foi inteiramente responsável por toda e qualquer eventual omissão ocorrida no curso do contrato, tendo em vista o recebimento de todos os relatórios pelo setor, bem como pela possibilidade de acesso ao monitoramento da frota no estado do Espírito Santo (peça 68, p.5-6) .
13.2.3 	O responsável argumenta que deu prosseguimento ao pagamento mensal da empresa por duas razões, sendo, a uma, por ter suprido as funções de colega em razão de sua ausência e a duas, porque era nítido o serviço, diante da utilização dos carros pelos fiscais. Assim, o serviço já era prestado há bastante tempo, sem qualquer alerta da execução do contrato pela gerência de controladoria (peça 68, p. 6) . 
13.3	Sobre o tópico 2.6
13.3.1	O tópico 2.6 não se aplica às irregularidades tratadas na presente instrução. 
13.4	Sobre o tópico 2.7
13.4.1	O responsável alega que os auditores indicaram que os membros da comissão de licitação seriam corresponsáveis pelos supostos danos relativos ao suposto superfaturamento existente no contrato 13/2010. E que, como se observa da Portaria 5/2010, assinada pelo Presidente do Conselho, o responsável figura como membro suplente da referida comissão. Assim, como mero suplente alega que só poderia praticar suas funções caso houvesse a falta de um dos membros titulares. E que, mesmo com sua assinatura no documento, todos os demais membros da comissão estavam presentes e igualmente assinaram (peça 68, p. 9) . 
13.4.2	Defende que somente encaminhou para abertura o procedimento sob análise, do setor demandante ao setor responsável. Logo, exerceu mero ato burocrático, sem valor decisório ou capaz de produzir efetivo prejuízo, cuja demanda já havia sido objeto de deliberação coletiva em planejamento estratégico para 2010. Portanto, nos mesmos moldes anteriores, quando apresentada a existência de demanda e recursos, procedeu à autorização, sem ter participado da elaboração de edital para tanto (peça 68, p. 9) . 
13.4.3	Nesse sentido, argumenta que não poderia negar o procedimento pelos seguintes motivos (peça 68, p. 10) : 
' (...) A justificativa é simples, se existe a demanda e também o orçamento, não pode o Expoente sem a existência de motivo algum negar a deflagração de procedimento para a contratação, na forma da Lei 8.666/93 dos serviços solicitados, salvo se a natureza da solicitação não guardar pertinência evidente com as atividades do CREA-ES, o que não se verificava na espécie, uma vez que, em abstrato, tratava-se de serviço necessário. 
É imperioso registrar que, ao receber a solicitação de um determinado setor, o Expoente impulsiona ou não o processo para o setor competente, com base exclusivamente na análise em abstrato da demanda, não tendo conhecimento (por sequer existir tais informações nos 'autos' - in casu 01 folha de papel) de nomes, prestadores, fornecedores e outras especificidades que surgirão apenas em momento posterior, quando da definição pelo setor de compras, que definirá o que e como será concretamente contratado.'
13.5	Sobre o tópico 2.8
13.5.1	O tópico 2.8 não se aplica às irregularidades tratadas na presente instrução. 
14.	Alegações de defesa apresentadas pelo Sr. Aloisio Lobo da Silva (peças 74-76) 
14.1	Sobre o tópico 2.5
14.1.1		O responsável alega que em meados de 2009 foi designado pelo então Gerente de Controladoria para atuar também junto ao Setor de compras onde, segundo ele, desempenhava as seguintes funções: recebimento das notas fiscais de materiais e serviços, atesto, preenchimento de formulário próprio para pagamento e seu encaminhamento ao Gerente de Controladoria para prosseguimento do processo de pagamento (peça 74, p. 4) . 
14.1.2	Destaca que tais atividades se encontram descritas no Padrão de Procedimento (ISO 9001-2008) do Conselho e, ainda, que todos os valores atestados em notas fiscais foram anteriormente licitados e definidos em contrato e aprovados pelo ordenador de despesas, não sendo de competência nem conhecimento do responsável suposto superfaturamento de valores, conforme relatado pelo TCU.
14.1.3	Assim, defende que ele não detinha poder para decidir sobre as aquisições, nem para redigir contrato, de assinar e publicar os atos decorrentes do contrato e ainda ordenar pagamento. Alega que o processo em comento passou pelo exame e aprovação dos setores competentes da autarquia, cumprindo seu rito administrativo, onde todas as decisões relativas aos processos licitatórios foram baseadas em manifestações formais exaradas pelas instâncias administrativas internas ao Crea-ES legalmente constituídas, isto é, a CPL, a Assessoria Jurídica e a Comissão de Orçamento e Compras do Crea-ES (peça 74, p. 5) . 
14.1.4	Argumenta que o responsável não ordenou despesas no escopo do Contrato e não atuou no procedimento de execução de pagamento, cabendo ao setor competente que tem por atribuição regimental cumprir este ato, qual seja a Unidade Financeira do Crea-ES. Para o exame completo do processo e redação do contrato, bem como análise de todo lastro legal contratual existe a Comissão Permanente de Licitação/Setor de Compras/Procuradoria do Crea (peça 74, p. 6) . 
14.1.5	Portanto, o responsável afirma que, respaldado nos documentos que instruíram o processo administrativo referente ao contrato 013/2010, atestou as notas fiscais 018834; 018906; 019060 019297; 019419; 019732; 019997; 20093 e 020152 emitidas pela Fibra Negócios e Serviços Ltda, referente à Prestação de Serviço de Gestão Integrada com Fornecimento de Mão de Obra e Aluguel de Veículos.
14.1.6	Da análise das notas fiscais encartadas, alega que em todas elas há a identificação do Setor recebedor dos serviços, o servidor que atestou a despesa, sendo possível, assim, verificar a comprovação dos serviços prestados, tendo sido todos os valores atestados em notas fiscais anteriormente licitados, definidos em contrato e aprovados pelo ordenador de despesas (peça 74, p. 7) .
14.1.7	Em virtude disso, o responsável informa que atestou o recebimento de serviços em Nota Fiscal, os quais foram, efetivamente, prestados. Logo, não incorreu em ato de gestão ilegal e não deve ser responsável solidário por suposta irregularidade na execução do contrato, vez que não há dúvidas quanto à prestação dos serviços dentro do orçamento da verba do contrato 013/2010, conforme declarou o responsável pela fiscalização do contrato.
14.1.8	O responsável salienta que sua conduta partiu da presunção de legitimidade dos atos anteriores praticados. Se havia um contrato anterior decorrente da concorrência 7/2010, fixando o valor, se havia um ato autorizativo para a prestação dos serviços, apenas atestou o devido serviço. Ademais, afirma que não era seu dever a conferência e fiscalização do referido contrato para fins de auxiliar a Administração, sendo essa responsabilidade da Unidade do Conselho tomadora dos serviços (peça 74, p. 8) . 
14.1.9	Desse modo, considerando a existência da prestação dos serviços contratados, o responsável alega que não se mostra razoável a imputação do débito como responsável solidário, por atesto de Notas Fiscais do Contrato 013/2010, e que, se restou comprovado que houve a prestação do serviço, não há se falar em ressarcimento, ainda mais do valor total gasto (peça 74, p. 9) . Diante do exposto, requer o recebimento da defesa. 
15.	Alegações de defesa/razões de justificativa apresentadas pelo Sr. Lúcio José Hemerly (peça 86) 
15.1	Da ocorrência da prescrição 
15.1.1	O representante do responsável alega que incide a prescrição quinquenal prevista no Decreto 20.910/1932, diante da imputação de eventual falha administrativa, sem a qualificação dolosa de sua prática, afastando, assim, configuração de improbidade administrativa. Diante disso, supõe que deva ser reconhecida a prescrição em relação às pretensões de ressarcimento e penalidades concernentes a atos anteriores a 5 anos (peça 86, p. 5-6) . 
15.2	Subitem 2.5	
15.2.1	O representante do responsável alega que vários servidores públicos foram designados para atestarem a realização dos serviços prestados, não sendo esta a atribuição destinada a ele e que, por isso, não deve ser responsabilizado por eventual falha cometida nesta fase. 
15.2.2	Quanto ao aumento de quantitativo ocorrido em relação ao número de motoristas, alega que se mostra possível diante da previsão legal esculpida no art. 65 da Lei 8.666/93, sobretudo diante da necessidade de disponibilização de veículos reservas à contratante (peça 86, p. 14) . 
15.2.3	Com relação à instalação de equipamentos de rastreamento em 24 veículos e não 19, afirma que foram locados 24 veículos, sendo indispensável a instalação dos equipamentos em todos eles, cuja falta de inclusão no contrato foi equívoco administrativo, tendo sido os serviços efetivamente prestados (peça 86, p. 15) . Afirma que, em todo procedimento licitatório, há parecer jurídico atestando sua legalidade, configurando-se a boa-fé na sua conduta (peça 86, p. 16) . 
15.2.4	O representante do responsável alega que os atos praticados tiveram a aprovação do órgão jurídico do CREA/ES, o que atesta a sua boa-fé, apta a afastar as imputações feitas com base na presunção de má-fé. Além disso, alega que não é possível dizer que sua atuação propiciou a manutenção da conduta de contratação em desrespeito ao princípio da economicidade e da proposta mais vantajosa, eis que tal análise foi feita quando da emissão do parecer jurídico (peça 86, p. 17) . 
15.2.5	Requer, assim, que sejam afastadas as imputações a ele feitas. 
16.		Razões de justificativa apresentadas pelo Sr. Luís Fernando Fiorotti Mathias (peça 125) 
16.1	Da ocorrência da prescrição 
16.1.1	O representante do responsável alega a incidência da prescrição com base no Decreto 20.910/1932, pelo fato de as condutas e valor encontrados se referirem ao período de 22/1/2010, data da assinatura do contrato, já passados 5 anos (peça 125, p. 5) . 
16.2	Da análise do contrato 
16.2.1	O representante defende que o responsável ocupou o cargo de gestor da autarquia e que tal cargo seria honorífico e sem contraprestação, não podendo ser responsabilizado por todos os atos de seus subordinados (Presidente do Crea/ES) . Faz referência, inclusive, ao Acórdão 372/2001-TCU-Segunda Câmara, relativo à discussão da responsabilidade do agente público em situação de delegação de competência, quando a autoridade delegadora de competência não deve responder por todos os atos posteriores, praticados pelos subordinados delegados. Cita também o Acórdão 416/2003-TCU-Plenário, referente à necessidade ou não de um gestor, ao assumir sua função, revisar os atos e práticas dos contratos administrativos estabelecidos em gestão anterior, com o fim de se eximir de qualquer responsabilidade, transcrito a seguir (peça 125, p. 6-7) :
'Assim sendo, não cabe ao gestor rever todos os atos administrativos praticados por seus subordinados, sob pena de inviabilizar a gestão como um todo. Os pressupostos são de que os contratos estão sendo executados nos termos pactuados e os cálculos obedecem aos acordos e a seus respectivos aditivos.'
16.2.2	Diante disso, o representante do responsável defende que ele partiu da premissa de que todos os cálculos e, por consequência, valores foram realizados de forma correta, sendo impossível a revisão de todos os atos até então praticados. Repisa que as irregularidades foram encontradas no procedimento licitatório, sequer conduzido pelo responsável, e que obtinha todas as informações dos responsáveis pelo procedimento licitatório (peça 125, p. 8) . Portanto, na condição de Presidente honorífico do Crea e na atribuição que acumulava como gestor, confiou no trabalho da equipe e nas demais pessoas que atuaram no processo, assinando contratos, atestando notas fiscais e realizando pagamentos sem atentar para a eventual ocorrência de superfaturamento. Refere-se, inclusive, ao Acórdão 2300/2013-TCU-Plenário, abaixo transcrito (peça 125, p. 9-10) :
' (...) constando no processo a pesquisa de preços/orçamento com os valores levantados pela área técnica ou mesmo as propostas ofertadas nos certames, não havia como o referido gestor checar os preços dos itens unitários da planilha de cada obra ou realizar nova pesquisa de preço, para comparar com a existente nos autos, antes da homologação. Ou seja, os fatos que ensejaram a irregularidade destas contas, não eram facilmente detectados pela autoridade encarregada da homologação do certame.' 
16.2.3	Por fim, alega restar comprovado inexistir responsabilidade do ex-gestor, responsável pela homologação do certame, haja vista que suas atribuições se inseriam no campo da supervisão, o que teria impossibilitado de detectar defeitos nos preços praticados no procedimento (peça 125, p. 9) . 
17.	Alegações de defesa apresentadas pela Sra. Maria Anália Felipe (peças 62-63) e pelo Sr. Flávio Lobato La Rocca (peça 72) 
17.1	 Da inconsistência dos pontos que conduziram ao processamento da responsável 
17.1.1	Os responsáveis, embora tenham apresentado suas alegações de defesa de forma separada, o fizeram com conteúdo semelhante. Alegam que a abertura da Concorrência Pública 7/2010 se deu após a solicitação da Gerência de Controladoria, Sr. Lúcio José Hemerly, que identificou a existência da demanda a fim de disponibilizar frota para deslocamento dos agentes fiscais, conforme o roteiro da Unidade de Fiscalização e Serviços Administrativos, e que a mencionada solicitação contou com o aval do ex-Superintendente Sr. Aluyr Carlos Zon Júnior, que autorizou a deflagração de certame na modalidade concorrência, indicando a dotação orçamentária do Conselho, conforme constou do formulário CONT-FM001, que instruiu o referido processo administrativo (peça 62, p. 3) .
17.1.2	Sendo assim, o então Gerente da Unidade de Relacionamento, Sr. Flávio Lobato La Rocca apresentou justificativa com especificações dos serviços. Demais disso, o Termo de Referência foi elaborado pelo Sr. Lúcio José Hemerly, então Gerente da Unidade de Controladoria, que também exercia a função de Presidente da Comissão Permanente de Licitação, que se prestou a coletar orçamentos para formação do valor estimado da contratação. Alega que a responsável participou enquanto membro da Comissão Permanente de Licitação do Crea-ES, conforme designação da Portaria 005/2010 da Concorrência 7/2010, referente à contratação de serviços de gestão integrada com fornecimento de mão de obra especializada e aluguel de veículos (peça 62, p. 4) . 
179.1.3	Nesse contexto, explicam que apesar de constar nos itens 3.2 e 3.3 do referido Edital o serviço de rastreamento para os veículos tipo 2 e 3, havia previsão expressa de que todos os veículos deveriam ter rastreamento, conforme item 3.4 (condições e infraestrutura) , ou seja, afirmam que o serviço foi previsto para os 24 (vinte e quatro) veículos objetos do respectivo Contrato 13/2010. 
17.1.4	Desse modo, ao contrário do que consta no Relatório da Auditoria do TCU, os responsáveis defendem que a CPL não aceitou a inclusão de despesas relativas à disponibilização de 02 (dois) motoristas reservas e rastreamento de veículos, sem que tais despesas estivessem previstas no referido edital, até porque, a instalação do rastreamento nos 24 (vinte quatro veículos) era por motivo de segurança dos veículos e a contratação dos dois motoristas era imprescindível para o deslocamento do presidente, conselheiros e diretores da autarquia quando em eventos institucionais (peça 62, p. 5) .
17.1.5	Dessa forma, alegam que a referida planilha atendeu aos ditames dos incisos I e II do §2º do art. 7º e o inciso IX do art. 6º da Lei 8.666/1993, pois apresentou detalhado orçamento, fundamentado em projeto básico adequado às composições de preço unitário, não havendo nenhuma composição de custos da proposta comercial apresentada pela empresa Fibra Negócios e Serviços Ltda. além das previsões editalícias, nem contempla nenhuma ofensa, sequer potencial, às disposições do certame, tampouco ao princípio da vinculação ao instrumento convocatório, conforme o art. 41 da Lei 8.666/93 (peça 62, p. 6-7) . 
17.1.6	Afirmam que não procede também a alegação de incidência mensal do custo relativo aos equipamentos de rastreamento, por ter incorrido uma única vez pela contratada, vez que, muito embora o equipamento tenha sido instalado uma única vez nos 24 (vinte e quatro) veículos relacionados no Edital, os serviços de monitoramento e rastreamento eram prestados mensalmente. 
17.1.7	Defendem que, como membros da Comissão de Licitação, não podem ser responsabilizados pelas supostas irregularidades, visto que exerceram a função adequadamente e que as supostas irregularidades se referem a atos supervenientes ao procedimento licitatório, sendo, por isso, de responsabilidade do então Gerente de Controladoria, gestor do Contrato 13/2010 (peça 62, p. 6) . Alegam que não há nexo de causalidade entre as irregularidades apontadas e a sua ação, enquanto atuantes como membro da Comissão de Licitação, haja vista suas atitudes terem sido pautadas na legalidade, seguindo os passos que lhes foram apontados pelo edital e em conjunto com os demais integrantes (peça 62, p. 7) . 
17.1.8	Os responsáveis comentam que, apesar de várias empresas terem retirado o Edital, apenas uma compareceu ao certame, e, assim, após avaliação da documentação apresentada, a CPL, aplicando o princípio da vinculação ao instrumento convocatório e o do julgamento objetivo, declarou vencedora a empresa Fibra Negócios e Serviços Ltda, uma vez que sua proposta atendeu aos requisitos do edital (peça 62, p. 8) .
17.1.9	Esclarecem ainda que a Comissão de Licitação não cuidava diretamente de todos os trâmites burocráticos dos procedimentos, os quais eram realizados pela Equipe de Compras e pelo Gerente de Controladoria. Afirmam que, enquanto integrantes da Comissão de Licitações, não praticaram qualquer ato de competência dos ordenadores de despesas. Além disso, todo o trabalho dos membros da Comissão fora respaldado por parecer jurídico de lavra da então Assessora Jurídica, do Gerente de Controladoria, do Superintendente e do Presidente (peça 62, p. 8) .
17.1.10	Com efeito, alegam que, na condição de membros da Comissão Permanente de Licitação, agiram em conformidade com as ordens e diretrizes designadas pelo Ordenador de Despesa, Gerente de Controladoria, com amparo na Justificativa do Gerente da Unidade de Relacionamento e no parecer jurídico emitido pela Consultoria do Conselho. Outrossim, defendem que a imputação de débito solidário aos agentes públicos de que ora se cuida depende, fundamentalmente, da existência de dolo ou culpa. Considerando que não há nos autos indícios de locupletamento ou de dolo desses agentes, há necessidade de perquirir a existência de culpa e que, nesse caso, não se verifica qualquer culpabilidade na conduta do agente público que, ao assinar a documentação do processo licitatório, tenha contribuído para consecução de dano causado ao erário (peça 62, p. 9) . 
17.1.11	Requerem, portanto, o afastamento de qualquer responsabilidade em relação ao referido contrato sob análise. 
18.		Alegações de defesa apresentadas pelo Sr. Claudio Farina Lope, em nome de Fibra Negócios e Serviços Ltda. (peça 78) 
18.1.	Percepção pela peticionária de valores referentes ao contrato 13/2010 cuja execução não foi comprovada
18.1.1	A empresa alega que o serviço foi prestado por mais de 6 anos e que a demonstração de sua execução seria por meio de documentos ora encaminhados pela contratada ao Crea/ES, sendo eles: ofícios e notas fiscais acompanhadas de relatórios de prestação de serviço os quais demonstram a efetiva execução das atividades (peça 78, p. 6) . 
18.1.2	Alega que a eventual falta de documentos comprobatórios para demonstrar a efetiva prestação do serviço não justifica a imputação de responsabilidade a ela, sobretudo porque a efetiva prestação de serviços pode ser comprovada por meio de prova testemunhal. Sugere, inclusive, que seja instado o Crea-ES no sentido de juntar documentos comprobatórios quanto à prestação dos serviços, haja vista as notas fiscais, relatórios e ofícios serem exigidos para fins de pagamento. Resumo do procedimento (peça 78, p. 7) . 
18.2	Inclusão em sua proposta comercial de item de despesa sem amparo no edital	
18.2.1	O representante da responsável alega que o serviço previsto no Contrato 13/2010 era de natureza contínua e, justamente por isso, cumpre à Contratada manter não só a frota, os motoristas e os equipamentos constantes no escopo do contrato à disposição da Contratante, como também o contingenciamento de pessoal e equipamentos, vez que não raras vezes ocorrem falhas e avarias nos veículos e falta de empregados. Logo, a inclusão de motoristas reservas e equipamentos sobressalentes decorre da necessidade de continuidade na prestação do serviço pela Contratada e que existe um setor específico na Fibra denominado 'reserva' no qual ficam alocados empregados para fins de substituição na hipótese de falta, férias e licenças, bem como equipamentos (veículos e acessórios) para viabilizar eventual substituição na hipótese de problemas (peça 78, p. 8) .
18.2.2	Quanto à cobrança de instalação dos equipamentos de rastreamento de forma mensal, a empresa esclarece que a cobrança não se referia à instalação dos equipamentos, mas na mensalidade do rastreamento e a sua respectiva manutenção, despesas necessárias ao serviço contratado. O serviço de rastreamento não se limita à instalação do equipamento, mas também ao pagamento da mensalidade com o intuito de fiscalizar de forma permanente os veículos e ter informações 24 horas acerca de sua localização (peça 78, p. 9) . 
18.2.3	Assim, requer que a Fibra Negócios e Serviços Ltda seja retirada da relação processual diante da ausência de prática de ato ilegal durante a execução do contrato 13/2010 e que as intimações procedimentais sejam realizadas na pessoa do Sr. Luciano Olimpio Rhem da Silva, bem como seja-lhe assegurado direito de sustentação oral (peça 78, p. 9-10) . 
19.	Alegações de defesa apresentadas pela Sra. Marta Pasolini Tovar (peça 101) 
 (...) 
19.2	Da ocorrência da prescrição
19.2.1	A responsável alega já ter ocorrido a prescrição, haja vista a despesa se referir ao ano-exercício de 2010, o termo final para a instauração da TCE em 2016 e a citação do TCU dirigida à responsável em 2017, já transcorrido o lapso temporal de 7 anos entre o fato e o prazo para a eventual cobrança de débitos (peça 101, p. 2) .
19.3	Dos esclarecimentos
19.3.1	A responsável ressalta que a Concorrência 7/2010 que ensejou o contrato 13/2010 foi realizada no período em que o então presidente do Crea-ES, o Sr. Luis Fernando Fiorotti Mathias, encontrava-se no exercício do seu segundo mandato e que todas as decisões relativas aos processos licitatórios foram absolutamente baseadas em manifestações formais exaradas pelas instâncias administrativas internas ao Crea-ES legalmente constituídas, isto é, a CPL, a Assessoria Jurídica e a Comissão de Orçamento e Compras do Crea-ES (peça 101, p. 3) .
19.3.2	Ademais, cita que, apesar de constar nos itens 3.2 e 3.3 do referido Edital o serviço rastreamento para os veículos tipo 2 e 3, haveria previsão expressa no item 3.4 do edital (condições e infraestrutura) quanto à necessidade de todos os veículos terem rastreamento, tendo sido, portanto, o serviço previsto para os 24 veículos objeto do respectivo Contrato 13/2010. Além disso, no item 3.5.3 do citado Edital, consta a inclusão de despesas relativas à disponibilização de 2 (dois) motoristas reserva na composição de custos da proposta comercial apresentada pela empresa Fibra Negócios e Serviços Ltda. (peça 101, p. 3-4) . 
19.3.3	A responsável defende também que não procede a alegação de incidência mensal do custo relativo aos equipamentos de rastreamento, por incorrido uma única vez pela contratada, vez que muito embora o equipamento tenha sido instalado uma única vez nos 24 (vinte e quatro) veículos relacionados no Edital, os serviços de monitoramento e rastreamento eram prestados mensalmente (peça 101, p. 4) . 
19.4	Da inconsistência dos pontos que conduziram ao processamento da responsável 
19.4.1	Alega que não cabe a imputação de responsabilidade solidária do débito por ter autorizado o pagamento da nota fiscal de serviços decorrente da prestação de serviços do contrato 16/2010, no período em que estava substituindo o Gerente de Controladoria, Lucio José Hemerly, conforme Portaria 14/2010, por motivo de férias (peça 101, p. 5) . 
19.4.2	A responsável defende que a referida nota fiscal de serviços 18634 datada de 12/08/2010 foi atestada em 18/08/2010 pelo setor responsável do Conselho, sem que houvesse sido apontado qualquer ato irregular na execução do citado instrumento, pelo que, se sabe plenamente regular, no qual foram adotados os procedimentos pelas instâncias administrativas competentes, as providências e diligências previstas na legislação, no sentido de garantir a lisura do processo. Afirma que era de praxe o Setor de Compras receber todas as notas fiscais de materiais e serviços, atestá-las, preencher formulário próprio para pagamento, e encaminhá-las ao Gerente da Unidade de Controladoria para assinatura e prosseguimento do processo de pagamento (peça 101, p. 6) . 
19.4.3	A responsável ressalta que tais atividades se encontram descritas no Padrão de Procedimento (ISO 9001- 2008) do Crea-ES e, ainda, que todos os valores atestados em notas fiscais foram anteriormente licitados e definidos em contrato e aprovados pelo ordenador de despesas. Afirma que não há nexo de causalidade entre as irregularidades apontadas e sua ação, enquanto autorizou o pagamento da referida nota fiscal de serviços decorrente da prestação de serviços do Contrato 013/2010 firmado entre Crea-ES e Fibra Negócios. Ademais, alega que não tinha conhecimento de qualquer irregularidade na execução do citado instrumento de contrato (peça 101, p. 7) .
19.4.4	Afirma que todo o processo de prestação de contas daquele exercício foi analisado pela Comissão de Orçamento e Tomada de Contas do Crea-ES, e recomendado pela citada Comissão a aprovação do Plenário pelo Crea-ES, conforme determina o Regimento Interno, não tendo a responsável sido chamada ao feito em nenhuma das fases procedimentais para prestar esclarecimentos acerca de irregularidade no que diz respeito à autorização do pagamento da mencionada nota fiscal decorrente do contrato 013/2010 (peça 101, p. 8) . 
19.4.5	Desta forma, a Sra. Marta Pasolini Tovar alega que sua conduta partiu da presunção de legitimidade dos atos anteriores praticados, considerando que havia um contrato decorrente de licitação, um ato autorizativo da Presidência e nenhum apontamento de que os serviços não teriam sido tempestivamente entregues à Administração, restaria demonstrada a inexistência de má-fé na sua conduta, ou ainda de proveito próprio ou direcionado intencionalmente a terceiro do dinheiro público (peça 101, p. 9) . 
19.4.6	Portanto, requer o recebimento da defesa e que sejam acolhidas suas alegações apresentadas. 
20.	Alegações de defesa apresentadas pela Sra. Ana Maria Mattedi Rosa da Cunha (peças 64-65) 
20.1	O teor das alegações de defesa é praticamente idêntico ao apresentado em alegações de outros responsáveis, sobretudo pela Sra. Marta Pasolini Tovar. Menciona, inclusive, que a responsável não era gestora, tampouco ordenadora de despesas, não tendo a incumbência do acompanhamento e fiscalização dos serviços prestados. Assim, entende que nenhuma das supostas irregularidades pode lhe ser atribuída, eis que todas versam acerca de hipotéticas falhas nas fiscalizações e execuções dos contratos, setores que, pela sua especialidade, devem atrair para seus responsáveis o ônus de justificar irregularidades ou de por elas se responsabilizar. Portanto, a seu ver, não há provas nem em relação ao prejuízo material ao erário, nem enriquecimento ilícito às custas do patrimônio público, posto que estaria comprovada a execução dos serviços de gestão integrada da frota de veículos, conforme consta nas notas emitidas pela empresa Fibra Negócios e Serviços Ltda.
20.2	Desse modo, considerando a existência da prestação dos serviços contratados, a responsável entende que não se mostra razoável a imputação do débito a ela como solidária, por atesto da nota do Contrato 013/2010. Entende que se restou comprovado que houve a prestação do serviço e que, portanto, não há se falar em ressarcimento, ainda mais do valor total gasto (peça 64, p. 6) .
20.3	A Sra. Ana Maria Mattedi Rosa da Cunha afirma não ter autorizado o pagamento da Nota fiscal 019.572, de 14/01/2011, mas apenas teria atestado a nota, tendo sua conduta partido da presunção de legitimidade dos atos anteriores praticados, baseada na existência do contrato firmado decorrente de processo de licitação, pressupondo-se a legitimidade destes atos, para atesto da nota fiscal. Informa que o pagamento do serviço disposto no referido contrato foi feito pelo então Presidente do CREA/ES, Sr. Luis Fernando Fiorotti Mathias (peça 64, p. 7) .
20.4	Com base no acima exposto, requer o recebimento da defesa e acolhimento das alegações. 
21.	Alegações de defesa apresentadas pelo Sr. Mauro Santos de Oliveira (peça 100) 
 (...) 
21.2	Subitem 2.5
21.2.1	Como já abordado em análises de alegações de defesa anteriores, o responsável alega que, apesar de constar nos itens 3.2 e 3.3 do referido Edital o serviço rastreamento para os veículos tipos 2 e 3, há previsão expressa no edital de regência no item no 3.4 - Condições e Infraestrutura, o qual prevê que todos os veículos deverão ter rastreamento, ou seja, que o serviço foi previsto para os 24 (vinte e quatro) veículos objeto do respectivo Contrato 13/2010. Além disso, no item 3.5.3 do citado Edital, consta a inclusão de despesas relativas à disponibilização de motoristas reservas na composição de custos da proposta comercial apresentada pela empresa Fibra Negócios e Serviços Ltda, conforme previsto no item 3.5.3 do citado Edital (peça 100, p. 4) .
21.2.2	Defende também que a alegação de incidência mensal do custo relativo aos equipamentos de rastreamento, por ter incorrido uma única vez pela contratada não procede, vez que, muito embora o equipamento tenha sido instalado uma única vez nos 24 (vinte e quatro) veículos relacionados no Edital, os serviços de monitoramento e rastreamento eram prestados mensalmente (peça 100, p. 5) .
21.2.3	Quanto à sua conduta, alega que, ao atestar a nota fiscal, nada mais fez do que cumprir ordem emanada de autoridade superior competente, expressa de forma adequada e com objetivo lícito, ou seja, não cabe a ele nenhuma responsabilidade por ter atestado notas fiscais, sem que houvesse qualquer ato ilícito, posto que o Contrato 013/2010 decorreu de procedimento licitatório, conforme os requisitos da Lei 8.666/93 (peça 100, p. 5) .
21.2.4	Outrossim, afirma que atestou o recebimento de serviços em nota fiscal, os quais foram, efetivamente, realizados, não incorrendo em ato de gestão ilegal, de modo que não deve ser responsável solidário por suposta irregularidade na execução do contrato, pois não há dúvidas quanto à prestação dos serviços dentro do orçamento da verba do contrato 013/2006, conforme declarou o responsável pela fiscalização do contrato. 
21.2.5	Uma das formas de comprovar a efetiva prestação dos serviços, conforme relatado pelo responsável, era o monitoramento da frota por meio de um programa específico com acesso via usuário e senha. A ferramenta, segundo o responsável, foi utilizada em diversas ocasiões com a emissão de relatórios visando esclarecer denúncias e outros fins. 
21.2.6	Nesse contexto, sua conduta partiu da presunção de legitimidade dos atos anteriores praticados, baseados em contrato anterior existente, aditivo fixando o valor e ato autorizativo da Presidência para a prestação dos serviços. Com isso, apenas atestou o devido serviço. Defende que não era gestor nem tampouco ordenador de despesas, somente atestado notas fiscais emitidas pela empresa Fibra relativas a serviços efetivamente prestados ao Conselho. Requer assim o recebimento da defesa e que seja afastada a imputação de irregularidade que lhe é dirigida (peça 100, p. 6-7) . 
22.	Na sequência dos fatos, para fins didáticos, a análise das alegações de defesa decorrentes das citações realizadas será feita de acordo com os itens constantes dos ofícios de citação e a análise das razões de justificativa referentes às audiências será feita de acordo com os responsáveis arrolados. 
II - Análise das defesas por item de irregularidade  
23. '9.2.1.1.1. Pagamento dos serviços de gestão integrada com fornecimento de mão de obra especializada, parte do escopo do Contrato 013/2010, cuja execução não foi comprovada (subitem 2.5 do Relatório de Fiscalização) '
23.1	Conforme abordado no Relatório de Fiscalização 1338/2012, não foram apresentados à equipe de auditoria, no curso dos trabalhos realizados, os processos de pagamento, bem como a documentação comprobatória da efetiva prestação de serviços de gestão integrada com fornecimento de mão de obra especializada, fruto do Contrato 13/2010, firmado com a empresa Fibra Negócios e Serviços Ltda (peça 5, p. 33) .
23.2	Em resposta à época, consignou o Crea-ES que após redirecionar o pleito à pessoa da contratada, restando explícito que a Administração-contratante não mantinha em sua posse esses elementos comprobatórios, caracterizando-se falha grave de acompanhamento contratual, esta encaminhou, basicamente, cópias de comprovantes quitados dos encargos sociais trabalhistas dos funcionários supostamente alocados no referido contrato (Guias de Recolhimento do FGTS) e recibos de pagamento de Autônomo (RPA) de um técnico em mecânica, relativamente aos meses de maio a setembro de 2011, sendo que o contrato vigeu de maio/2010 a janeiro/2012 (peça 5 , p. 34) .
23.3	Nesse contexto, não ficou demonstrada a apresentação de quaisquer documentos que permitissem certificar que as atividades afetas aos profissionais requeridos, alusivas ao planejamento, organização e controle da frota de veículos locados (subitem 3.5, p. 18 da peça 63) ou, ainda, ao controle de utilização, vistorias, manutenções, acompanhamentos 'in loco' com periodicidade mínima quinzenal nas unidades do Crea/ES, entre outras, tenham sido de fato prestadas, pois seria inadmissível supor que tais atividades não tenham deixado quaisquer registros documentais, além das notas fiscais emitidas (peça 5, p. 34) .  
23.4	Inicialmente, cabe ressaltar que os responsáveis citados em decorrência de tal irregularidade tiveram suas condutas diretamente relacionadas ao dano ao erário causado, seja pela atestação das notas fiscais como pelas autorizações de pagamentos, havendo meses em que ambos os atos se concentraram em uma única pessoa, conforme consta da peça 5, p. 37. O cerne da questão é a falta de comprovação da efetiva prestação de serviços, por meio de documentação comprobatória.  
23.5	Pois bem. Foi lhes dada oportunidade de contraditório e ampla defesa por meio dos ofícios de citação expedidos, aos quais foram apresentadas alegações de defesa por todos os responsáveis. Basicamente, com algumas diferenças pontuais em termos de conteúdo, foram expostas as mesmas justificativas acerca do ponto em questão. 
23.6	Quanto à prescrição da pretensão reintegratória do prejuízo causado ao erário, cabe ressaltar a Súmula TCU 282, de 15/9/2012, que dispõe: 'As ações de ressarcimento movidas pelo Estado contra os agentes causadores de danos ao erário são imprescritíveis'. Assim, no âmbito deste Tribunal a matéria já se encontra pacificada, sobretudo pelo fato de que restou fundamentado em precedente do Supremo Tribunal Federal, no âmbito do MS 26.210, relatoria do ministro Ricardo Lewandowski. 
23.7	O Supremo Tribunal Federal (STF) , em decisão proferida no julgamento do citado Mandado de Segurança, publicado no Diário Oficial da União (D.O.U.) de 10/10/2008, reconheceu a imprescritibilidade das ações de ressarcimento da competência do Tribunal de Contas da União (TCU) , independentemente de regulamentação do dispositivo. Na oportunidade, decidiu deixar assente no âmbito desta Corte que o art. 37 da Constituição Federal conduz ao entendimento de que as ações de ressarcimento movidas pelo Estado contra os agentes causadores de danos ao erário são imprescritíveis, ressalvando a possibilidade de dispensa de instauração de tomada de contas especial prevista no § 4º do art. 5º da IN TCU 56/2007.
23.8	Com relação à documentação comprobatória, cabe evidenciar o Parecer Jurídico 13/2010 emitido pela Procuradora do Crea-ES em 6/1/2012 em decorrência de consulta formulada pelo então Superintendente acerca da legalidade do pagamento de notas fiscais de 12/12/2011 referentes ao serviço prestado, por meio do qual foi abordado que (peça 63, p. 39-40) :
'Segundo o tem 3.1 da Cláusula Terceira do referido Contrato Administrativo, o CREA-ES pagará apenas os serviços efetivamente prestados. Nessa linha de entendimento, verifica-se que o eventual pagamento a FIBRA depende da comprovação da efetiva prestação dos serviços e da boa-fé contratual.
 (...) 
Dessa forma, a execução de quaisquer serviços profissionais relacionados ao Sistema Confea/Crea, estão sujeitos a Anotação de Responsabilidade Técnica - ART, segundo a Lei n. 6.496/77. Contudo, não há notícia nos autos de que todos os serviços que englobam o referido contrato foram prestados, visto que, a ART é um comprovante da prestação de um serviço, além de garantir o direito à remuneração. Não consta informação de que os Relatórios foram apresentados pelo Gestor do referido contrato.
 (...) 
Por fim, compete ao Ordenador de Despesas do órgão verificar e declarar a adequação da origem do recurso para os pagamentos de despesas por ele autorizados, sob pena de eventual responsabilização pessoal nas esferas administrativa, civil e penal, em caso de remanejamento ilícito de despesas. 
Diante, de todo o exposto, opina esta Procuradora, por cautela, antes de efetuar o pagamento de todos os serviços que engloba o objeto do contrato administrativo 013/2010 seja oficiada a Fibra para prestar esclarecimentos sobre a efetiva prestação dos serviços, bem como comprovar a anotação de responsabilidade técnica pelos serviços de manutenção da frota, conforme exigência da Lei 6.496/77.'
23.9	Pelo acima exposto, já à época dos fatos, um mês antes da rescisão contratual, notou-se que não havia sido comprovada a efetiva prestação dos serviços contratados, em decorrência do questionamento feito pelo então Superintendente do Crea-ES e ratificado pela Procuradora da entidade. Conclui-se, portanto, como inadmissível supor que tais atividades não tenham deixado quaisquer registros documentais, além das notas fiscais emitidas durante o seu período de vigência (maio/2010 a janeiro/2012) . 
23.10	Inclusive, consta do Relatório de Fiscalização relato de que o atesto das notas fiscais era feito sem ter a convicção sobre as condições em que se dava a execução dos serviços, porque não eram recebidos relatórios dos usuários dos veículos ou de seus responsáveis diretos, conforme consta da peça 4, p. 17 do TC Processo 000.306/2012-6, que deu origem à presente TCE (peça 5, p. 35) . Portanto, a alegação, por parte dos responsáveis, de que suas condutas em atestar as notas partiram da presunção de legitimidade dos atos anteriores praticados, baseadas na existência do contrato firmado decorrente de processo de licitação, pressupondo-se a legitimidade destes atos, aponta, na verdade, que eles assumiram o risco de atestar a execução de serviço não realizado, conduta inteiramente contrária ao dever funcional de zelar pelo patrimônio público e fazer com que os recursos da sociedade obtivessem o máximo de retorno. 
23.11	Com efeito, nos termos dos art. 62 e 63 da Lei 4.320/1964, ao atestar as notas ficais, o agente público liquida a despesa, ou seja, reconhece o direito de o contratado receber o pagamento do serviço nelas consignados, ensejando, por conseguinte, o pagamento da despesa. Logo, ao atestar as notas fiscais relativas aos serviços cuja execução não restou comprovada, os responsáveis deram causa ao dano ao erário, devendo, portanto, responder pelo prejuízo causado.
23.12	Consta das alegações de defesa apresentadas pelos responsáveis um único documento intitulado como relatório de rastreamento de veículo, referente a um veículo Uno placa MTN 2716, cujo período de deslocamento foi de 1º/5/2011 a 31/5/2011 (peça 65, p. 60 e peça 75, p. 44) . Ora, diante da magnitude da contratação do objeto propriamente dito, sendo de pelo menos de 19 veículos modelo Fiat, tal documento não serve como prova inequívoca da efetiva prestação dos serviços, de forma a elidir a irregularidade constatada. Ressalta-se que, muito embora todos os responsáveis arrolados nos autos tenham alegado a realização dos serviços contratados, nenhum apresentou elementos suficientes, como anexos às notas fiscais emitidas, referentes à emissão de relatórios dos usuários dos veículos ou de seus responsáveis diretos, a serem considerados como prova fidedigna de sua efetivação. 
23.13	Inclusive, a própria empresa Fibra prestadora dos serviços, em sua resposta, alega que a demonstração da execução dos serviços seria por meio de documentos ora encaminhados pela contratada ao Crea/ES, sendo eles ofícios e notas fiscais acompanhadas de relatórios de prestação de serviço os quais demonstram a efetiva execução das atividades. Defende que a eventual falta de documentos comprobatórios não justifica a imputação de responsabilidade, sobretudo porque a efetiva prestação de serviços pode ser comprovada por meio de prova testemunhal, sugerindo, inclusive, que seja instado o Crea-ES no sentido de juntar documentos comprobatórios quanto à prestação dos serviços, haja vista as notas fiscais, relatórios e ofícios serem exigidos para fins de pagamento. 
23.14	Ora, nem a empresa contratada, nem a entidade contratante e nem tampouco os responsáveis arrolados no processo apresentaram documentos que permitam certificar que as atividades afetas aos profissionais requeridos, alusivas ao planejamento, organização e controle da frota de veículos locados ou, ainda, ao controle de utilização, vistorias, manutenções, acompanhamentos 'in loco' com periodicidade mínima quinzenal nas unidades do Crea/ES (subitem 3.5, p. 18 da peça 63) , entre outras, tenham sido de fato prestadas, evidenciando que não houve a elaboração de relatórios gerenciais da execução contratual e de vistorias e manutenções preventivas e corretivas realizadas, não sendo possível, assim, comprovar a efetiva prestação do serviço contratado. 
23.15	A propósito, de acordo com o art. 93 do Decreto-lei 200, de 25/2/1967, 'Quem quer que utilize dinheiros públicos terá de justificar seu bom e regular emprego na conformidade das leis, regulamentos e normas emanadas das autoridades administrativas competentes'. A Decisão 225/2000-TCU-2ª Câmara, por sua vez, consagrou entendimento de que a ausência de comprovação da boa e regular aplicação dos recursos públicos enseja débito, sob a presunção de que houve irregularidade na sua utilização. Assim sendo, uma vez não comprovada a execução dos serviços, imperioso manter o débito.
23.16	Diante do exposto, considera-se que as alegações de defesa apresentadas não merecem ser acatadas, por não terem elidido a irregularidade constatada no item 2.5 do Relatório de Fiscalização, atribuindo aos responsáveis arrolados nos autos os débitos já apurados e demonstrados quando da instrução de citação (peça 41) . 
24. '9.2.1.1.2. Indevida inclusão/aceitação na composição da proposta comercial empresa Fibra Negócios e Serviços Ltda. de custos relativos à disponibilização de 2 (dois) motoristas reservas, sem qualquer amparo no ato convocatório; à instalação de equipamentos de rastreamento veicular em 24 (vinte e quatro) veículos, quando o edital somente demandava em 19 (dezenove) deles, classificados como do tipo 1; bem assim à cobrança renovada mensalmente desse último serviço, a despeito de a contratada haver nela incorrido uma única vez, quando da instalação dos equipamentos (subitem 2.7 do Relatório de Fiscalização) '
24.1	Conforme abordado no Relatório de Fiscalização 1338/2012, não consta em nenhuma passagem do edital dispositivo que ampare a inclusão desses custos adicionais referentes aos dois motoristas reservas, limitando-se a prever, quanto ao primeiro, como obrigação da futura contratada, a colocação à disposição da entidade de veículo reserva, como condição da locação (subitem 3.4, 'b', p. 18 da peça 63 do TC Processo 000.306/2012-6) . Sequer fez-se menção na proposta coletada para fins de formação do valor estimado à despesa a esse título (p. 6-8 da mesma peça) .
24.2	Desse modo, muito embora os responsáveis tenham apresentado justificativa de que a despesa com os motoristas reserva estaria prevista no item 3.5.3 do edital, entende-se que estava no rol das obrigações da empresa contratada, quando da previsão de colocação de veículo reserva, conforme consta da letra b) do item 3.4 do edital, não sendo cabível a sua cobrança suplementar. Ademais, no item 3.5.3 em questão, há referência à contratação de motorista de apoio para condução dos veículos à entrega, substituição, manutenção, panes, bem como quaisquer outras necessidades relacionadas à operação do licitado na Sede do Crea-ES, com disponibilidade para ficar à disposição das viagens no interior do Estado, devendo permanecer na Sede do Crea/ES, concluindo-se, portanto, ser 1 (um) motorista à disposição. Inclusive, na proposta de preços apresentada pela empresa Fibra, consta a cobrança da remuneração correspondente (peça 64, p. 44 do TC Processo 000.306/2012-6) . Assim, propor-se-á que não sejam acatadas as alegações de defesa por não elidirem a irregularidade constatada. 
24.3	Quanto à instalação de equipamentos de rastreamento, abordou-se, no Relatório de Fiscalização, que a proposta formulada constou de cotação em número superior ao requerido. No entanto, entendeu-se que a irregularidade foi além do que foi arguido, vez que aquele item de despesa demonstrava típico gasto que a contratada incorreria uma única vez (quando da instalação dos equipamentos) , inexistindo razão para que fosse renovada mensalmente a cobrança, durante todo o prazo de vigência contratual, da importância de R$ 300,00 (trezentos reais) por veículo, o que teria sentido apenas no tocante ao custo de locação do software, item cotado destacadamente, no valor de R$ 2.200,00 (item 'G' da planilha de p. 44 do TC Processo 000.306/2012-6) .
24.4	De fato, no edital consta a prestação de serviço de rastreamento/monitoramento via satélite somente para os veículos tipo 1, na quantidade de 19 (dezenove) veículos, conforme se observa na letra i) do item 3.1 (peça 69, 32-42) . Desse modo, em que pese os responsáveis tenham alegado que o serviço foi prestado para os 24 (vinte e quatro) veículos, não há tal previsão tanto no edital como no contrato celebrado com a empresa Fibra (peça 70, p. 43) . Além disso, quanto à cobrança mensal do serviço citado, alegado pelos responsáveis que seria afeto à mensalidade de rastreamento com o intuito de fiscalizar de forma permanente os veículos, entende-se que já estaria incluído na letra e) do item 3.4 do edital, bem como no contrato assinado (peça 70, p. 44) , referentes à locação do software de controle de utilização da frota, por meio do qual seriam apresentadas informações como: multiusuário, quilometragem percorrida por veículo, quilometragem de consumo por veículo, locais de percurso e rastreamento via satélite (peça 69, p. 33) . 
24.5	Em relação à responsabilidade dos membros da comissão (Sr. Lúcio José Hemerly, Aluyr Carlos Zon Junior, Maria Anália Felipe e Flávio Lobato La Rocca) , ressalta-se que como membros não poderiam ter aceito proposta com itens de serviços não previstos no edital. Assim, a conduta deles contribuiu para a contratação e pagamento de serviços desnecessários e inexecutados. Desse modo, entende-se que as alegações de defesa apresentadas não devem ser acatadas, por não terem sido possíveis elidir a irregularidade constatada no item 2.7 do Relatório de Fiscalização, atribuindo aos responsáveis arrolados nos autos os débitos já apurados e demonstrados quando da instrução de citação (peça 41) . 
24.6	Ademais, quanto à alegação apresentada pelo Sr. Aluyr Carlos Zon Junior, no que tange ao cargo por ele exercido de Superintendente do Conselho se restringir a um mero chefe de expediente, sem conteúdo crítico, meritório ou decisório, não procede no contexto do procedimento ocorrido, haja vista constar sua efetiva participação em eventos significativos da entidade, tais como: Participação da Auditoria de Manutenção (peça 71, p. 36) , Súmula da 25ª Reunião de Análise Crítica do Comitê de Apoio à Gestão (peça 71, p. 48) e membro da Comissão de Licitação, com sua assinatura na Ata de Reunião para recebimento e abertura dos envelopes das propostas comerciais, entre outros (peça 69, p. 51) . Inclusive, como consta do Relatório de Fiscalização, ele próprio foi quem autorizou o processamento da Concorrência 7/2010, mesmo diante das irregularidades constatadas, que eram facilmente perceptíveis diante da responsabilidade que detinha pelo cargo que ocupava, à época dos fatos. 
24.7		Com relação à participação do Sr. Lúcio José Hemerly, como Gerente da Controladoria, foi o que apresentou maior atuação no processo como um todo, tendo se mostrado o idealizador do objeto pretendido e solicitante dos serviços, deflagrando o procedimento licitatório (p. 1 da peça 63 do TC Processo 000.306/2012-6) ) ; responsável pela elaboração de documento que pretendeu ter como 'Termo de Referência'; requisitante de orçamento (s) para formação do valor referencial (p. 4-5 do referido TC) ; membro e presidente da Comissão Permanente de Licitação, responsável pela elaboração do ato convocatório, pelo processamento e julgamento da concorrência (p. 17-34 da peça 63 e p. 2 e 37 da peça 64 do referido TC) . Além disso, na qualidade de Gerente de Controladoria, ordenou pagamento sem o efetivo cumprimento da fase de liquidação da despesa; atestou em documento fiscal apresentado pela contratada (relativo ao mês de junho/2011) a plena realização dos serviços, à míngua da apresentação de quaisquer elementos comprobatórios que a evidenciassem e ordenou pagamentos relativos àquele mês e ao de outubro/2011, sem o efetivo cumprimento da fase de liquidação da despesa.
24.8	Quanto aos demais responsáveis, cuja participação foi no sentido de terem atestado as notas fiscais pelos serviços não comprovadamente prestados, e, no caso da Sra. Marta Pasolini Tovar, ordenar pagamento sem o efetivo cumprimento legal da fase de liquidação da despesa, em suma, alegam que suas condutas partiram da presunção de legitimidade dos atos anteriores praticados, haja vista haver um contrato anterior decorrente da concorrência 7/2010, fixando o valor e contendo ato autorizativo para a prestação dos serviços, assim, apenas teriam atestado o serviço. No entanto, tal argumento não procede, pois, como já abordado no Relatório de Fiscalização, os responsáveis atestaram em documento fiscal a plena realização dos serviços, à míngua da apresentação de quaisquer elementos comprobatórios que a evidenciassem. 
III - Análise das respostas às audiências
25.	Sr. Luís Fernando Fiorotti Mathias (Ex-presidente do Crea/ES) 
25.1	O Sr. Luís Fernando Fiorotti Mathias, ex-presidente da entidade, foi chamado em audiência pelos seguintes fatos:
'a)	falha na veiculação de aviso de licitação (Concorrência 7/2010) , na condição de então Presidente da Comissão Permanente de Licitação, designada pela Portaria 005/2010, de 22/1/2010 (p. 2 da peça 63) ; (localização: peça 5, p. 10-13) ;
b) pela homologação da Concorrência 7/2010, a despeito da existência de falha na veiculação de aviso de licitação (localização: peça 5, p. 10-13) e da precariedade da coleta prévia de preços para formação do valor referencial e com indícios de montagem (localização: peça 5, p. 13-17) ;
c) pela omissão demonstrada em adotar a providência recomendada pela Comissão de Orçamento e Tomada de Contas do Conselho em reunião realizada em 11/01/2011 (p. 1 da peça 65) , consistente na análise criteriosa dos gastos efetivados à conta do Contrato 13/2010, decorrente da Concorrência 7/2010, e na demonstração da vantajosidade de sua manutenção (localização: peça 5, p. 17-27) .'
25.2	O responsável alega que ocupou o cargo de gestor da autarquia, sendo tal cargo honorífico e sem contraprestação, não podendo, portanto, ser responsabilizado por todos os atos de seus subordinados (Presidente do Crea/ES) . Faz referência a Acórdãos de 2001 e 2003, relativos à discussão da responsabilidade do agente público em situação de delegação de competência, quando a autoridade delegadora de competência não deve responder por todos os atos posteriores, praticados pelos subordinados delegados, bem como à necessidade ou não de um gestor, ao assumir sua função, revisar os atos e práticas dos contratos administrativos estabelecidos em gestão anterior, com o fim de se eximir de qualquer responsabilidade. 
25.3	Ocorre que a alegação de que seu cargo seria, à época dos fatos, honorífico e sem contraprestação não procede, haja vista ter sido o gestor da entidade e pleno conhecedor do ordenamento dos atos praticados no curso da Concorrência 7/2010. Ressalta-se que os procedimentos concernentes ao processo licitatório devem ser de pleno conhecimento e domínio por parte dos gestores, sobretudo do Presidente, que é a autoridade máxima e responsável pela homologação do certame. 
25.4	A respeito de sua responsabilização, pode-se considerar que existe, no mínimo, culpa in vigilando em sua conduta, que se caracteriza pelo fato de que, embora os procedimentos inerentes ao processo de aquisição possam ter sido conduzidos por outros funcionários subordinados à chefia do Crea/ES, a condição de Presidente da entidade mantém sua responsabilidade como gestor em relação às impropriedades constatadas, não podendo alegar que suas atribuições se inseriam no campo da supervisão tão somente, o que o impossibilitaria  de detectar defeito no procedimento. Entende-se que sua responsabilidade advém de ser o garantidor do correto dispêndio dos recursos e, mesmo que não pratique, diretamente, atos referentes à execução, deve adotar providências para que esta ocorra dentro dos parâmetros legais, sob pena de responder por culpa in eligendo ou culpa in vigilando (Acórdão 1001/2018-TCU-Primeira Câmara, Relator Bruno Dantas, 2818/2015-Plenário, Relator Augusto Nardes e Boletins de Jurisprudência 156/2017 e 96/2015) . 
25.5	Portanto, sua conduta reprovável constou no ato de ter homologado o procedimento licitatório da Concorrência 7/2010, em que pese o aviso de convocação dos eventuais interessados somente tenha sido veiculado no Diário Oficial do Estado (DOE) .  Assim, propiciou fosse celebrado contrato com a vencedora (única participante) sem que o procedimento tenha, de fato, sido conduzido sob real ambiente concorrencial, decorrência, entre outros fatores, de vício de publicidade. Era razoável afirmar que lhe era possível, como gestor do órgão, ter consciência da ilicitude do ato praticado e que era exigível conduta diversa daquela que adotou, não devendo ter homologado o certame na presença de relevante vício na divulgação, influenciando na presença de uma única licitante. O simples fato de surgir apenas um interessado na licitação conduziria o agente público diligente a avaliar, neste caso, o porquê do baixo interesse e, consequentemente, a verificar a falha na publicação e, assim, corrigir o procedimento. 
25.6	Além disso, igualmente se observou a precariedade da coleta prévia de preços para formação do valor referencial, contendo proposta de uma empresa somente, impossibilitando-se de se considerar como base segura de preços de mercado, além de fortes indícios de montagem, conforme detalhado no Relatório de Fiscalização à peça 5, p. 13-14.  De igual modo, era razoável afirmar que lhe era possível, como gestor do órgão, perceber tal irregularidade e que era exigível conduta diversa daquela que adotou, de no mínimo, ter questionado tal situação duvidosa. Nesse contexto, não merecem ser acolhidas suas razões de justificativa por não elidirem as impropriedades constatadas no presente processo. 
26.	Sr. Lúcio José Hemerly (Ex-Gerente de Controladoria do Crea/ES) 
26.1	O Sr. Lúcio José Hemerly, ex-Gerente de Controladoria da entidade, foi chamado em audiência pelos seguintes fatos:
'a) falha na veiculação de aviso de licitação (Concorrência 7/2010) , na condição de então Presidente da Comissão Permanente de Licitação, designada pela Portaria 005/2010, de 22/1/2010 (p. 2 da peça 63) ; (localização: peça 5, p. 10-13) ;
b) precariedade da coleta prévia de preços para formação do valor referencial (Concorrência 7/2010) e com indícios de montagem (localização: peça 5, p. 13-17) ;
c) ausência da devida caracterização do objeto licitado/de motivação para ampliação de seu escopo/da prévia apuração do custo/benefício da opção escolhida (Concorrência 7/2010) , na condição de ex-Gerente de Controladoria e pela função de protagonista da temerária contratação da empresa Fibra Negócios e Serviços Ltda. (Contrato 013/2010) , vez que atuou em diversos momentos do processo (localização: peça 5, p. 17-27) .'
26.2	Em sua resposta, o representante do responsável abordou de forma mais objetiva as irregularidades referentes aos itens 2.5 e 2.7 do Relatório de Fiscalização. Mas, alegou que o procedimento licitatório se encontra amparado por parecer jurídico que lhe conferiu a certeza de que estava dentro da legalidade. Afirma que o órgão técnico responsável pela análise jurídica atestou a legalidade das exigências feitas (peça 86) . 
26.3	Pois bem, ressalta-se que a mera existência de pareceres técnico e jurídico, como alegado pelo responsável, não exime sua responsabilidade, sobretudo quando a matéria não se mostra extremamente técnica e de difícil detecção (Acórdão 6414/2018-TCU-Primeira Câmara, Relator Weder de Oliveira) . No caso presente, os fatos ensejadores de sua audiência não demandaram complexidade em sua análise, ao contrário, eram de fácil percepção pelo ex-Gerente de Controladoria, que exerceu a função de então Presidente da Comissão Permanente de Licitação. 
26.4	A falha de divulgação do aviso da licitação, consistente no uso apenas do Diário Oficial do Estado, ao arrepio da exigência contida no inciso I do art. 21 da Lei 8.666/93, contribuiu para a ausência de competitividade, com a participação de uma única empresa. Sua conduta foi, portanto, reprovável, no sentido de ter contribuído para que somente uma empresa atendesse ao aviso de licitação, prejudicando a obtenção de proposta em bases mais vantajosas para a Administração.
26.5	Da mesma forma, a precariedade da coleta prévia de preços para formação do valor referencial e com indícios de montagem junto à uma empresa somente, além de outros aspectos questionáveis ocorridos, fora de encontro à legislação aplicável, tendo sido sua conduta reprovável na medida em que não foi diligente no procedimento de coleta prévia de preços, obtendo-o junto a pelo menos três empresas do ramo, de modo a retratar da forma mais fidedigna o preço praticado no mercado. 
26.6	Quanto à ausência de motivação para ampliação do escopo do objeto a ser licitado, constatada na exigência de que os veículos a serem locados deveriam ser submetidos a uma 'gestão especializada', sem especificar o ganho em termos qualitativos e quantitativos dessa ação administrativa, não houve demonstração, tanto nos autos como nas razões de justificativa apresentadas, da vantajosidade da escolha, sob o ponto de vista econômico-financeiro, levando, inclusive, à decretação da nulidade pela Administração sucessora. 
26.7	Como comentado no Relatório de Fiscalização (peça 5, p. 24) e corroborado na análise efetuada na presente instrução, resta demonstrado, por meio dos fatos disponíveis e analisados, que é possível atribuir à pessoa do ex-Gerente de Controladoria, Sr. Lúcio José Hemerly, a maior atuação na contratação da empresa Fibra Negócios e Serviços Ltda. (Contrato 013/2010) , vez que atuou em diversos momentos do processo. 
26.8	Além das funções exercidas já comentadas no item 24.7, cabe evidenciar que o Sr. Lúcio Hemerly foi membro e presidente da Comissão Permanente de Licitação, responsável pela elaboração do ato convocatório, pelo processamento e julgamento da concorrência (p. 17-34 da peça 63 e p. 2 e 37 da peça 64 do referido TC) , quando, em conjunto com os demais integrantes, credenciou indevidamente a referida empresa para a fase subsequente, tendo classificado sua proposta de preços como a melhor, sendo que não fora submetida a efetivo regime concorrencial, tampouco pôde ser considerada aceitável, vez que o único parâmetro de preço colhido na fase interna do certame era extremamente questionável; e, por fim, subscritor das justificativas em defesa da adjudicação de seu objeto à única proponente, dentre as quais a sua vantajosidade (p. 45 da peça 64 do referido TC) . 
26.9	Com base no acima exposto, cabe propor que as razões de justificativa apresentadas pelo responsável não sejam acatadas diante da não elisão das impropriedades pelas quais foi chamado em audiência, sendo razoável afirmar que lhe era possível ter consciência da ilicitude do ato, pois deveria, no decorrer da fase de planejamento da licitação, ter apresentado exposição de motivos, baseada em estudos técnicos e econômico-financeiros idôneos, da necessidade/razoabilidade/vantajosidade da ampliação do escopo do objeto a ser contratado, com a inclusão dos serviços de gestão integrada de frota com fornecimento de mão de obra especializada.
27.	Sr. Aluyr Carlos Zon Junior (Ex-Superintendente do Crea/ES) 
27.1	O Sr. Aluyr Carlos Zon Junior, ex-Superintendente da entidade, foi chamado em audiência pelos seguintes fatos:
'a) por haver autorizado o processamento da Concorrência 7/2010, em que pese a inexistência de justificativas para ampliação do objeto pretendido (frente à opção que constou de arrazoado subscrito pelo então Gerente de Relacionamento, Engº Flávio Lobato La Rocca, na direção da locação de veículos, p. 9-12 da peça 63) ; a ausência de projeto básico ou documento que o equivalesse, do qual constassem, em especial, a descrição pormenorizada do objeto e de seus custos, além de justificativa detalhada da necessidade dos serviços, acompanhado de demonstrativo dos resultados a serem alcançados em termos de economicidade, entre outros elementos.'
27.2	O representante do responsável não abordou de forma objetiva sobre os fatos que ensejaram a audiência, contudo, como já comentado no item 24.6, alega que o cargo exercido de Superintendente do Conselho se restringia a um mero chefe de expediente, sem conteúdo crítico, meritório ou decisório, cuja função era meramente administrativa entre a gerência e a presidência, sem poderes decisórios suficientes à contratação e à gestão do órgão. Como comentado no referido item, tal afirmação não procede no contexto do procedimento ocorrido, haja vista constar sua efetiva participação em eventos significativos da entidade. 
27.3		 Desse modo, sua conduta foi reprovável na medida em que autorizou a continuidade do processo licitatório, mesmo diante da inexistência de justificativas para ampliação do objeto pretendido, da ausência de projeto básico ou documento que o equivalesse, do qual constassem, em especial, a descrição pormenorizada do objeto e de seus custos, além de justificativa detalhada da necessidade dos serviços, acompanhado de demonstrativo dos resultados a serem alcançados em termos de economicidade, entre outros elementos. Ou seja, na função que desempenhava, deveria ter exigido a apresentação de motivação idônea, fundamentada em estudos técnicos e econômico-financeiros, para demonstração da necessidade/razoabilidade/vantajosidade da ampliação do escopo do objeto a ser contratado, ao invés de autorizar a continuidade do seu processamento mesmo diante da falta de tais elementos.
27.4	Portanto, cabe propor que as razões de justificativa apresentadas pelo responsável não sejam acatadas, haja vista não terem elidido as irregularidades assinaladas, sendo razoável afirmar que lhe era possível ter consciência da ilicitude do ato.
CONCLUSÃO
28.	Como já comentado no decorrer da presente instrução, as respostas foram apresentadas pelos responsáveis arrolados no processo, as quais foram analisadas por esta Unidade Técnica, cujas conclusões se encontram evidenciadas nos respectivos subitens, entendendo-se que as argumentações de defesa e razões de justificativa apresentadas não merecem ser acatadas, por não terem sido suficientes no sentido de elidir as irregularidades a eles atribuídas ou para afastar suas responsabilidades.
29.	Ademais, não se vislumbra a existência de boa-fé ou excludentes de responsabilidades na conduta dos responsáveis. Portanto, propõe-se que sejam julgadas irregulares as suas contas, bem como sejam condenados em débito e aplicadas multas, ante a inocorrência da pretensão da prescrição punitiva. 
PROPOSTA DE ENCAMINHAMENTO
30.	Diante do exposto, submetem-se os presentes autos à consideração superior, propondo-se: 
	a) não acatar as alegações de defesa apresentadas pelos responsáveis, por não terem sido suficientes para elidir as irregularidades constatadas ou afastadas suas responsabilidades;
	b) julgar irregulares, nos termos dos arts. 1º, inciso I, 16, inciso III, alínea 'c', da Lei 8.443/1992 c/c os arts. 19 e 23, inciso III, da mesma lei, e com os arts. 1º, inciso I, 209, III, 210 e 214, inciso III, do Regimento Interno, as contas do Sr. Lúcio José Hemerly, CPF XXX.682.367-XX, do Sr. Aloísio Lobo da Silva, CPF XXX.479.547-XX, da empresa Fibra Negócios e Serviços Ltda, CNPJ 02.199.192/0001-32, da Sra. Marta Pasolini Tovar, CPF XXX.723.597-XX, do Sr. Aluyr Carlos Zon Junior, CPF XXX.104.867-XX, da Sra. Ana Maria Mattedi Rosa da Cunha, CPF XXX.247.387-XX, do Sr. Mauro Santos de Oliveira, CPF XXX.603.678-XX, do Sr. Flávio Lobato La Rocca, CPF XXX.639.197-XX, e da Sra. Maria Anália Felipe, CPF XXX.436.067-XX, condenando-os, solidariamente, ao pagamento das quantias a seguir especificadas, atualizadas monetariamente e acrescidas dos juros de mora, calculados a partir das datas discriminadas até a efetiva quitação do débito, fixando-lhes o prazo de 15 (quinze) dias para que comprovem, perante o Tribunal, o recolhimento das referidas quantias aos cofres do Crea/ES, nos termos do art. 23, inciso III, alínea 'a', da citada lei c/c o art. 214, inciso III, alínea 'a', do Regimento Interno, abatendo-se, na oportunidade, quantia (s) eventualmente ressarcida (s) :
b.1) Irregularidade 1: pagamento dos serviços de gestão integrada com fornecimento de mão de obra especializada, parte do escopo do Contrato 013/2010, cuja execução não foi comprovada (subitem 2.5 do Relatório de Fiscalização e Acórdão 3045/2016-TCU-Plenário, peça 40) :
Sr. Lúcio José Hemerly, Sr. Aloísio Lobo da Silva e Fibra Negócios e Serviços Ltda.	
	Valor (R$) 
	Data

	16.435,50
	05/10/2010

	16.435,50
	05/11/2010

	16.435,50
	06/12/2010

	16.435,50
	05/01/2011

	16.435,50
	03/03/2011

	16.435,50
	04/04/2011

	16.435,50
	05/05/2011

	16.435,50
	03/06/2011

Aloísio Lobo da Silva, Marta Pasolini Tovar e Fibra Negócios e Serviços Ltda.
	Valor (R$) 
	Data

	16.435,50
	02/09/2010

Aluyr Carlos Zon Júnior e Fibra Negócios e Serviços Ltda.
	Valor (R$) 
	Data

	16.435,50
	05/10/2011

Lúcio José Hemerly, Ana Maria Mattedi Rosa da Cunha e Fibra Negócios e Serviços Ltda.
	Valor (R$) 
	Data

	16.435,50
	07/02/2011

Sr. Lúcio José Hemerly e Fibra Negócios e Serviços Ltda. 
	Valor (R$) 
	Data

	16.435,50
	05/07/2011

	16.435,50
	04/11/2011

Sr. Lúcio José Hemerly, Mauro Santos de Oliveira e Fibra Negócios e Serviços Ltda.
	Valor (R$) 
	Data

	16.435,50
	05/12/2011

Sra. Marta Pasolini Tovar e Fibra Negócios e Serviços Ltda.
	Valor (R$) 
	Data

	16.435,50
	05/08/2011

	16.435,50
	06/09/2011

b.2)	 Irregularidade 2: indevida inclusão/aceitação na composição da proposta comercial da empresa Fibra Negócios e Serviços Ltda. de custos relativos à disponibilização de 2 (dois)  motoristas reservas sem qualquer amparo no ato convocatório; à instalação de equipamentos de rastreamento veicular em 24 (vinte e quatro) veículos, quando o edital somente demandava em 19 (dezenove) deles, classificados como do tipo 1; bem assim à cobrança renovada mensalmente desse último serviço, a despeito de a contratada haver nela incorrido uma única vez, quando da instalação dos equipamentos (subitem 2.7 do Relatório de Fiscalização) :
Lúcio José Hemerly, Fibra Negócios e Serviços Ltda., Aluyr Carlos Zon Júnior, Flávio Lobato La Rocca e Maria Anália Felipe
	Valor (R$) 
	Data

	12.293,63
	05/10/2010

	12.293,63
	05/11/2010

	12.293,63
	06/12/2010

	12.293,63
	05/01/2011

	12.293,63
	03/03/2011

	12.293,63
	04/04/2011

	12.293,63
	      05/05/2011

	12.293,63
	      03/06/2011

Lúcio José Hemerly, Fibra Negócios e Serviços Ltda., Aloísio Lobo da Silva, Marta Pasolini Tovar, Aluyr Carlos Zon Júnior, Flávio Lobato La Rocca, Maria Anália Felipe
	Valor (R$) 
	Data

	12.293,63
	02/09/2010

Aluyr Carlos Zon Júnior, Fibra Negócios e Serviços Ltda., Lúcio José Hemerly, Flávio Lobato La Rocca, Maria Anália Felipe 
	Valor (R$) 
	Data

	12.293,63
	05/10/2011

Lúcio José Hemerly, Fibra Negócios e Serviços Ltda., Ana Maria Mattedi Rosa da Cunha, Aluyr Carlos Zon Júnior, Flávio Lobato La Rocca, Maria Anália Felipe
	Valor (R$) 
	Data

	12.293,63
	07/02/2011

Lúcio José Hemerly, Fibra Negócios e Serviços Ltda., Aluyr Carlos Zon Júnior, Flávio Lobato La Rocca, Maria Anália Felipe
	Valor (R$) 
	Data

	12.293,63
	05/07/2011

	12.293,63
	04/11/2011

Lúcio José Hemerly, empresa Fibra Negócios e Serviços Ltda., Mauro Santos de Oliveira, Aluyr Carlos Zon Júnior, Flávio Lobato La Rocca, Maria Anália Felipe
	Valor (R$) 
	Data

	12.293,63
	05/12/2011

Marta Pasolini Tovar, Fibra Negócios e Serviços Ltda., Lúcio José Hemerly, Aluyr Carlos Zon Júnior, Flávio Lobato La Rocca, Maria Anália Felipe
	Valor (R$) 
	Data

	12.293,63
	05/08/2011

	12.293,63
	06/09/2011

Lúcio José Hemerly, Aluyr Carlos Zon Júnior, Flávio Lobato La Rocca, Maria Anália Felipe e Fibra Negócios e Serviços Ltda.
	Valor (R$) 
	Data

	1.738,28
	30/07/2010

	12.293,63
	05/08/2011

	c) aplicar aos responsáveis acima arrolados, de forma individualizada, a multa prevista no art. 57 da Lei 8.443/1992 c/c o art. 267 do RI/TCU, com a fixação do prazo de quinze dias, a contar das notificações, para comprovarem, perante o TCU (art. 214, inciso III, alínea 'a', do Regimento Interno) , o recolhimento da dívida aos cofres do Tesouro Nacional, atualizada monetariamente desde a data do acórdão até a dos efetivos recolhimentos, se for paga após o vencimento, na forma da legislação em vigor; 
	d) não acatar as razões de justificativa apresentadas pelos Srs. Luís Fernando Fiorotti Mathias, Lúcio José Hemerly e Aluyr Carlos Zon Júnior, por não terem sido capazes de elidir as irregularidades constatadas (subitens 2.1 a 2.3 do Relatório de Fiscalização) ou afastar suas responsabilidades; 
	d.1) aplicar aos responsáveis acima arrolados, de forma individualizada, a multa prevista no inciso I do art. 58 da Lei 8.443/1992 c/c o art. 268 do RI/TCU, com a fixação do prazo de quinze dias, a contar das notificações, para comprovarem, perante o TCU (art. 214, inciso III, alínea 'a', do Regimento Interno) , o recolhimento da dívida aos cofres do Tesouro Nacional, atualizada monetariamente desde a data do acórdão até a dos efetivos recolhimentos, se for paga após o vencimento, na forma da legislação em vigor, em razão das condutas que motivaram as suas audiências;  
	e) autorizar, desde logo, a cobrança judicial das dívidas, nos termos do art. 28, inciso II, da Lei nº 8.443/1992, caso não atendidas as notificações;
	f) autorizar desde logo, se requerido, com fundamento no art. 26 da Lei 8.443/1992 c/c o art. 217 do Regimento Interno do TCU, o parcelamento das dívidas em até 36 (trinta e seis) parcelas, incidindo sobre cada parcela, corrigida monetariamente, os correspondentes legais, fixando-se o prazo de quinze dias, a contar do recebimento da notificação, para comprovarem perante o Tribunal o recolhimento da primeira parcela, e de trinta dias, a contar da parcela anterior, para comprovar os recolhimentos das demais parcelas, devendo incidir sobre cada valor mensal, atualizado monetariamente, os juros de mora devidos, no caso do débito, na forma prevista na legislação em vigor, alertando os responsáveis de que a falta de comprovação do recolhimento de qualquer parcela implicará o vencimento antecipado do saldo devedor, nos termos do art. 26, parágrafo único, da Lei 8.443/1992, c/c o art. 217, §2º, do Regimento Interno deste Tribunal;
	g) encaminhar cópia da deliberação que vier a ser proferida ao Crea/ES para conhecimento e ao Procurador-Chefe da Procuradoria da República no Estado do Espírito Santo, nos termos do § 3º do art. 16 da Lei 8.443/1992 c/c o § 7º do art. 209 do Regimento Interno do TCU, para adoção das medidas que entender cabíveis, informando-lhe que o inteiro teor da deliberação pode ser consultado no endereço www.tcu.gov.br/acordaos."
6.	O Parquet especializado, representado pelo Procurador Marinus Eduardo De Vries Marsico, apresenta alguns ajustes a essa proposta, conforme exposto no seguinte trecho do parecer acostado à peça 130:
	"Para a boa compreensão deste processo, importante atentar que o mencionado contrato abrangia a prestação de duas espécies de serviço: a) locação de veículos, abrangendo três tipos; b) gestão de mão de obra, serviço que estava relacionado à locação dos veículos e previa expressamente à atuação de três profissionais ('gestor administrador', técnico encarregado da frota e 'profissional de nível médio') , nos termos da avença constante da peça 64 do TC-Processo 000.306/2012-6 (Relatório de Fiscalização) .
	Relevante pontuar que as irregularidades que ensejaram a compreensão de dano são relativas ao serviço de gestão de mão de obra, e não à locação dos veículos propriamente dita, embora haja interconexão dos assuntos.
	O contrato celebrado estabeleceu o pagamento de R$ 88.965,50 mensais à Fibra Negócios e Serviços Ltda., dos quais R$ 20.385,50 referiam-se justamente à gestão de mão de obra, conforme detalhamento de preço constante da proposta apresentada na licitação, que apresenta os valores discriminados.
	Duas foram as irregularidades que motivaram as citações, nos termos do Acórdão 657/2016-TCU-Plenário:
'pagamento dos serviços de gestão integrada com fornecimento de mão de obra especializada, parte do escopo do Contrato 013/2010, cuja execução não foi comprovada';
'pagamento dos serviços de gestão integrada com fornecimento de mão de obra especializada, parte do escopo do Contrato 013/2010, cuja execução não foi comprovada (subitem 2.5 do Relatório de Fiscalização) ; bem como em razão da indevida inclusão/aceitação na composição da proposta comercial da empresa Fibra Negócios e Serviços Ltda. de custos relativos à disponibilização de 2 (dois) motoristas reservas, sem qualquer amparo no ato convocatório; à instalação de equipamentos de rastreamento veicular em 24 (vinte e quatro) veículos, quando o edital somente demandava em 19 (dezenove) deles, classificados como do tipo 1; bem assim à cobrança renovada mensalmente desse último serviço, a despeito de a contratada haver nela incorrido uma única vez, quando da instalação dos equipamentos (subitem 2.7 do Relatório de Fiscalização) '.
	A irregularidade a que se refere à alínea b supra está intrinsicamente relacionada à constante na alínea a, havendo, a nosso ver, uma sobreposição para efeitos de dano, assunto que será objeto de considerações mais adiante.
	Por ora, nossa abordagem se centrará na ausência de comprovação de que o serviço de gestão, previsto contratado, tenha sido efetivamente executado. 
	Quanto a isso, manifestamo-nos em consonância com a Secex/TCE no sentido de que os responsáveis não lograram trazer aos autos documentação que produza convicção de que tais serviços foram prestados.	
A conclusão a que chegaram os auditores do Tribunal que realizaram a fiscalização se deu de forma fundamentada e por fatos narrados no Relatório de Fiscalização, que não foram contrapostos com efetividade pela defesa. Oportuno reproduzir trecho daquele Relatório, que permite compreensão mais detalhada do assunto e expõe a gravidade do quadro encontrado:
'O acervo remetido pela empresa Fibra compõe-se basicamente - segundo ela própria menciona no expediente em que atendeu à requisição do Conselho (p. 27 da mesma peça) - de cópias de comprovantes quitados dos encargos sociais trabalhistas dos funcionários supostamente alocados no referido contrato (Guias de Recolhimento do FGTS) , nada mais. Por meio da documentação juntada faz-se unicamente prova de que a empresa vinha recolhendo as importâncias devidas a título de Fundo de Garantia por Tempo de Serviço - FGTS, cujo montante médio depositado permite concluir não se tratar de um contrato específico, mas sim de uma gama deles, o que se infere, v.g., do recibo de p. 145, que faz referência à empresa de vigilância Garra, integrante do Grupo Fibra, sem falar que o Crea/ES era tomador de serviços em outros enlaces pactuados com aquela empresa, de que são exemplos, além da vigilância, os serviços de limpeza e motoboy/motorista. Além do mais, integram os elementos enviados guias referentes a períodos em que o contrato 013/2010 não mais vigorava (rescindido em janeiro/2012 por ordem da nova Administração, p. 13 da peça 8) , citando-se as de p. 62-5; 79-81 e 141-4 da peça 20. Dela também não constou qualquer discriminação dos empregados disponibilizados para dar execução ao ajuste em foco, exceção feita ao técnico em mecânica, Sr. Marcos Tadeu Pimentel, indicado por ocasião da licitação (p. 23 e 36 da peça 64) , cabendo ressaltar, quanto a esse profissional, que somente constam Recibos de Pagamento de Autônomo - RPA em seu nome relativamente aos meses de maio, junho, agosto e setembro/2011 (p. 44-7; 77 e 100 da peça 77) , sendo que o contrato começou a vigorar em maio/2010 (p. 49-54 da peça 64) , o que robora a ausência total de supervisão do contrato.
Mas não é só por esses motivos que a documentação acostada torna-se imprestável para evidenciar a plena consecução dos serviços que integravam o escopo do contrato, mas sim, e em especial, pelo fato de não terem sido apresentados quaisquer documentos que permitissem certificar que as atividades afetas aos profissionais requeridos, alusivas ao planejamento, organização e controle da frota de veículos locados (subitem 3.5, p. 18 da peça 63) ou, ainda, ao controle de utilização, vistorias, manutenções, acompanhamentos in loco com periodicidade mínima quinzenal nas unidades do Crea/ES, entre outras, tenham sido de fato prestadas. Inadmissível, pois, supor que tais atividades não tenham deixado quaisquer registros documentais.
Como o escopo contratado não se limitava à mera disponibilidade de mão de obra (que também não foi objeto de prova hábil) , mas também contemplava a realização de tarefas específicas, de caráter continuado, dada a natureza dos serviços, o direito à percepção de remuneração somente eclodiria de forma legítima quando dessa comprovação.
Especificamente com relação ao técnico em mecânica indicado pela contratada - trata-se do Sr. Marcos Tadeu Pimentel (CPF XXX.772.477-XX) , irmão da Sra. Rosilene Pimentel, então ocupante do cargo de Vice-Presidente da entidade (informação colhida na base de dados da Receita Federal do Brasil) -, robustece os indicativos da não prestação, de fato, dos serviços requeridos, o fato de ele titularizar o cargo de Capitão da Polícia Militar e estar submetido a regime semanal de trabalho de 40 horas (peça 114) , incompatível com a função para o qual fora designado no bojo do referido contrato precisamente por duas razões: por ser servidor militar, o que constituiria impedimento para vincular-se a empresa privada; e por inexistir compatibilidade entre aquela jornada e a disponibilidade exigida (de segunda a sexta-feira de 9 às 11 horas, cf. p. 5 da peça 63) .
Todavia, a falta de apresentação desses elementos pela empresa como anexos às notas fiscais emitidas não se constituiu em óbice a que servidores do Crea/ES (identificados na conclusão e nas propostas de encaminhamento desse achado) consignassem, nos respectivos documentos fiscais, a plena realização dos serviços (p. 6; 10; 18; 22 e 26 da peça 67 e 6; 10; 14; 18; 22; 29; 46; 54; 62-3; 68-9 e 110-113 da peça 77) , como se cumprida à plenitude a fase de liquidação da despesa a que se referem os arts. 62 e 63, § 2º, inciso III, da Lei 4.320/1964 e 40, § 3º, da Lei 8.666/1993, esvaziando por completo o significado de tão relevante etapa de realização do dispêndio público.'
Mercê do que se apurou no curso da fiscalização, há que se conferir credibilidade ao arguido pelo denunciante, em excerto reproduzido na instrução inaugural de peça 10 (p. 30-1) :
 '23- sobre a fiscalização do contrato, a cargo da unidade de controladoria, informa que a servidora Ana Mattedi foi designada pelo gerente para exercer tal função, entretanto, ao ser indagada pelo então diretor financeiro do Crea/ES sobre o atesto das notas fiscais, verificou que esta o fazia 'sem ter convicção sobre as condições em que se dava a execução dos serviços, porque não recebeu relatórios dos usuários dos veículos ou de seus responsáveis diretos' (p. 17 de peça 4) .
24- agrega as seguintes informações que lhe teriam sido prestadas pela servidora (p. 17-18) : que não saberia dizer se os 19 veículos modelo FIAT Mille eram utilizados estritamente para o serviço de fiscalização e em sábados, domingos e feriados, uma vez que não dispunha de relatórios sobre eles; que três veículos de modelo VW Gol ficavam com o gerente de controladoria, o superintendente e o gerente de fiscalização, que os utilizavam em tempo integral, inclusive aos sábados, domingos e feriados, férias e licenças, os quais não estavam adesivados com o logotipo do Crea/ES, e, ainda, quanto ao quarto veículo, não sabia o seu paradeiro; que o veículo modelo GM Vectra, também não estava adesivado, e, de mesmo modo, ficava a disposição do presidente que o utilizava integramente em todos os dias do ano; que desconhecia que o contrato também previa contratação de mão de obra, não tendo recebido nenhum relatório de gestão da frota produzido pela contratada, e que nunca registrou a presença na sede do Crea/ES de profissional técnico da contratada¿ 'sobre o profissional motorista informou que o Crea/ES é atendido pela empresa FIBRA através de outro contrato, juntamente com o serviço de limpeza' (p. 17) ¿ que 'por não saber que o contrato envolvia a contratação de mão de obra, não atentou para a necessidade do desconto da contribuição previdenciária' (p. 18) , e, ainda, que não se saberia, no caso do responsável técnico, de que forma foi efetivada a contratação, se por contrato de emprego ou de prestação de serviço, que caso tenha sido por prestação de serviço deveria ser verificada a ocorrência de infração à regra estabelecida no item 17.1 do Edital'.
Além do mais, a postura adotada pela atual Administração, consubstanciada na declaração agregada à peça 80, de autoria do Sr. Superintendente, no sentido de não autorizar o pagamento de parte da nota fiscal relativa ao mês de dezembro/2011 (relacionada aos serviços de gestão de frota e fornecimento de mão de obra) vem em reforço ao que se apurou.'
Conforme corretamente ressaltado pela instrução de mérito, as defesas não apresentaram documentos que permitam certificar que as atividades afetas à gestão de mão de obra ligada à locação - planejamento, organização e controle da frota de veículos locados ou, ainda, ao controle de utilização, vistorias, manutenções, acompanhamentos in loco com periodicidade mínima quinzenal nas unidades do Crea/ES, entre outras - tenham sido de fato prestadas, evidenciando que não houve a elaboração de relatórios gerenciais da execução contratual e de vistorias e manutenções preventivas e corretivas realizadas, não sendo possível, assim, comprovar a efetiva prestação do serviço contratado.
Portanto, neste particular, concordamos com a proposta de mérito da Secex/TCE, nos termos do item b.1 do encaminhamento sugerido, cabendo apenas breve registro de fundamentação jurídica quanto à atribuição de responsabilidades. 
A responsabilidade sobre danos decorrentes de pagamentos por serviços não prestados recai precipuamente sobre o agente que atesta a execução do serviço, podendo alcançar ou não o ordenador de despesas a depender das circunstâncias e peculiaridades do caso concreto.
No presente caso, ficou evidente a atuação irregular dos que ordenaram as despesas ao longo da execução contratual, notadamente do Sr. Lúcio José Hermely. A leitura do Relatório de Fiscalização e o exame dos documentos do processo revelam a atuação direta deste agente em várias etapas distintas do processo de contratação e da execução da despesa, indicando o domínio dos fatos. O referido senhor atuou como presidente da Comissão Permanente de Licitação, ordenador de despesa, gerente de controladoria, chegando até mesmo a atestar irregularmente despesa do contrato em foco, conforme faz prova a nota fiscal de junho de 2011 à p. 46 da peça 77 do TC Processo 000.306/2021-6.
No tocante à outra irregularidade que ensejou a citação de responsáveis, conforme descrito na alínea b da primeira página deste parecer, temos compreensão distinta da que chegou à unidade técnica, que propôs a imputação de débito a todos os citados.
Conforme antecipamos no início desta peça, entendemos que há uma superposição de débito, implicando em bis in idem de cobrança, ainda que por condutas e fundamentos distintos. Tal preocupação foi apontada pelo Secretário da então Secex/ES, que à época divergiu pontualmente da proposta da equipe de fiscalização, conforme se pode verificar da leitura do relatório que fundamentou o Acórdão 657/2016-TCU-Plenário. Eis o trecho:
'Subitem 2.7 - Inclusão em proposta comercial de despesas sem amparo no edital ou em quantidade superior à requerida (p. 44-51) :
Cuida a irregularidade de despesas adicionais incluídas na proposta da licitante vencedora, relativas à disponibilização de motoristas reservas e à instalação de rastreadores veiculares em número superior ao previsto no instrumento convocatório.
No que toca ao encaminhamento, divirjo do encaminhamento alvitrado pela equipe de auditoria, no sentido de realizar a citação dos responsáveis pelos pagamentos, em solidariedade com os membros da Comissão Permanente de Licitação que participaram da sessão de avaliação da referida proposta. Observo que nova citação poderia acarretar bis in idem, uma vez que os dispêndios com motoristas e rastreadores são parte integrante dos serviços de gestão integrada com fornecimento de mão de obra, cuja execução não restou comprovada, e em razão dos quais já está sendo proposta a citação de responsáveis pelo valor integral, conforme explicitado no subitem 2.5 supra.
Temos que a decisão de determinar a citação foi adequada, pois poderia haver a comprovação da execução de parte dos serviços a que se referiam à primeira irregularidade (descrita na alínea a do início deste parecer) e isenção de responsabilidades, remanescendo, porém, a constatação de irregularidades e parcelas de débito alusivos à segunda irregularidade, o que faria ensejar novas citações e delongas processuais. Porém, essa possibilidade não se confirmou após a apresentação das defesas.
Com efeito, conforme pontuou o então titular da Secex/ES, os serviços questionados (segunda irregularidade) são parte integrante dos serviços de gestão integrada com fornecimento de mão de obra, cuja execução não restou comprovada.
 A irregularidade relativa aos gastos com motoristas e rastreadores se situou originariamente no procedimento licitatório, pois a proposta da Fibra incluiu gastos e serviços que não estavam previstos no ato convocatório. 
Tal fato, por si só, não implica dano imputável aos membros da CPL, pois os serviços poderiam ter sido prestados e sua necessidade justificada e comprovada tecnicamente, o que acarretaria a avaliação de responsabilidades dos agentes que conduziram o certame para fins de aplicação de pena. Não foi o que se viu, pois não houve a comprovação de execução dos serviços incluídos, os quais eram uma parte dos serviços de gestão de mão de obra, que por sua vez não tiveram execução comprovada. Todavia, a responsabilidade pelo débito deve recair sobre aqueles que atestaram que os serviços foram realizados e ordenaram o pagamento. A solidariedade com membros da CPL somente poderia advir se houvesse elementos a produzir a convicção de conluio entre os agentes para lesar os cofres da entidade. 
Remanesce, porém, a grave irregularidade na condução do certame licitatório, ensejando a aplicação da multa de que trata o art. 58, I, da Lei 8.443/92, aos agentes responsáveis. 
A esse respeito, vale destacar, em adição e reforço ao exame da instrução de mérito acerca das justificativas trazidas pelos responsáveis, que não há qualquer referência ou previsão de 'dois motoristas reserva' no ato convocatório. Essa despesa surge apenas na proposta da Fibra (vide p. 44 da peça 64 do TC Processo 000.306/2021-6) . O que havia era a previsão de contratação de 'profissional nível médio', que seria 'motorista de apoio para condução dos veículos a entrega, substituição, manutenção, panes ...', nos exatos termos do item 3.5.3 do edital na parte de especificações do objeto (p. 19 da peça 63 do TC Processo 000.306/2021-6) . Na proposta da Fibra, além deste item de serviço, foi inserida a contratação de dois motoristas reserva. Assim, absolutamente improcedente a alegação da defesa de que os dois motoristas estariam previstos no referido item 3.5.3 do edital. 
Por fim concordamos com a rejeição das razões de justificativa na forma do contido na alínea d da proposta de encaminhamento. 
Assim, conclusivamente, acolhemos a proposta da Secex/TCE, exceto no que toca a imputação de débito relativamente à irregularidade 2 (item b.2) da instrução de mérito, para a qual opinamos pela aplicação de sanção aos responsáveis."
	É o Relatório.

Bruno Dall Orto Marques (8.288/OAB-ES), Felipe Abdel Malek Vilete Freire (18.994/OAB-ES) e outros, representando Aluyr Carlos Zon Junior; Cristina Daher Ferreira (12651/OAB-ES), Luciano Olimpio Rhem da Silva (10.978/OAB-ES) e outros, representando Fibra Negócios e Serviços Ltda.; Airton Sibien Ruberth (13067/OAB-ES), representando Luis Fernando Fiorotti Mathias; Alberto Câmara Pinto (16.650/OAB-ES), representando Lúcio José Hermely.

Procurador Marinus Eduardo De Vries Marsico.

TOMADA DE CONTAS ESPECIAL. SERVIÇOS DE GESTÃO INTEGRADA COM FORNECIMENTO DE MÃO DE OBRA ESPECIALIZADA E ALUGUEL DE VEÍCULOS. 1) DÉBITO DECORRENTE DE INEXECUÇÃO PARCIAL. 2) INSERÇÃO DE CUSTOS REFERENTES A ITENS NÃO PREVISTOS NO EDITAL DE LICITAÇÃO. PUBLICAÇÃO DO CERTAME APENAS NO DIÁRIO OFICIAL DO ESTADO. PRECARIEDADE DA COLETA DE PREÇOS PARA FORMAÇÃO DE VALOR REFERENCIAL. AUSÊNCIA DE JUSTIFICATIVA PARA PARTE DO OBJETO LICITADO. CITAÇÕES E AUDIÊNCIAS. IRREGULARIDADE DAS CONTAS. DÉBITO E MULTA.

TOMADA DE CONTAS ESPECIAL (TCE)

Secretaria de Controle Externo de Tomada de Contas Especial - Secex-TCE.

Trata-se da Tomada de Contas Especial instaurada em cumprimento ao subitem 9.2.1 do Acórdão 657/2016-TCU-Plenário, retificado para correção de erros materiais pelos Acórdãos do Plenário 1314/2016 e 3045/2016, todos de minha relatoria, objetivando dar prosseguimento à apuração de irregularidades ocorridas no Conselho Regional de Engenharia e Agronomia do Estado do Espírito Santo - Crea/ES, afetas à Concorrência 07/2010 e ao Contrato 13/2010, dela derivado, firmado entre aquela entidade e a empresa Fibra Negócios e Serviços Ltda., para a prestação de serviço de gestão integrada com fornecimento de mão de obra especializada e aluguel de veículos (peça 1, p. 1) .
2.	As seguintes irregularidades relacionadas à Concorrência 07/2010 e ao contrato dela decorrente foram identificadas na Fiscalização 1338/2012, que foi deflagrada em razão de Representação formulada pela Procuradoria da República no Estado do Espírito Santo:
	a) pagamento dos serviços de gestão integrada com fornecimento de mão de obra especializada, parte do escopo do Contrato 013/2010, cuja execução não foi comprovada (subitem 2.5 do Relatório de Fiscalização) ;
	b) indevida inclusão/aceitação na composição da proposta comercial da empresa Fibra Negócios e Serviços Ltda. de custos relativos à disponibilização de dois motoristas reservas, sem qualquer amparo no ato convocatório; à instalação de equipamentos de rastreamento veicular em 24 veículos, quando o edital somente demandava em dezenove deles, classificados como do tipo 1; bem assim à cobrança renovada mensalmente desse último serviço, a despeito de a contratada haver nela incorrido uma única vez, quando da instalação dos equipamentos (subitem 2.7 do Relatório de Fiscalização) ;
	c) falha na veiculação de aviso de licitação (subitem 2.1 do Relatório de Fiscalização) ;
	d) precariedade da coleta prévia de preços para formação do valor referencial (subitem 2.2 do Relatório de Fiscalização) ; e
	e) ausência da devida caracterização do objeto licitado, de motivação para ampliação de seu escopo e da prévia apuração do custo/benefício da opção escolhida (subitem 2.3 do Relatório de Fiscalização) .
3.	Promovidas as comunicações pertinentes (citações referentes às alíneas a e b do item anterior e audiências quanto às alíneas c, d e e) , todos os responsáveis manifestaram-se nos autos. As respostas aos ofícios encaminhados e os demais elementos constantes no presente processo foram avaliados, mediante a instrução inserta à peça 127, pela Secretaria de Controle Externo de Tomada de Contas Especial - SecexTCE, que sugeriu, no essencial:
	a) não acatar as alegações de defesa apresentadas pelos responsáveis e julgar suas contas irregulares, condenando-os ao pagamento do débito apurado nos autos, sem prejuízo de que lhes seja cominada a multa prevista no art. 57 da Lei 8443/1992, proporcionalmente ao dano;
	b) não acolher as razões de justificativa apresentadas pelos Srs. Luís Fernando Fiorotti Mathias, Lúcio José Hemerly e Aluyr Carlos Zon Júnior e imputar a eles a multa capitulada no art. 58, inciso I, da supracitada lei; e
	c) remeter cópia da deliberação que vier a ser proferida ao Ministério Público da União.
4.	O Ministério Público junto ao TCU concordou em parte com o posicionamento da SecexTCE, divergindo apenas quanto à imputação de débito em razão da irregularidade mencionada no subitem 2.7 do Relatório de Fiscalização (subitem 2.b acima) .
5.	Para o Parquet especializado, o dano decorreu do pagamento e recebimento de serviços não executados e, portanto, as divergências entre os quantitativos do edital e o contrato não devem ser motivo para imputação de débito, mas, por serem irregulares, de sanção dos responsáveis (peça 130) .
6.	Concordo, desde logo, que devam ser feitos ajustes à análise da unidade instrutiva quanto à imputação de dano em razão do achado constante do subitem do 2.7 do Relatório de Fiscalização e explicarei adiante os fundamentos por mim adotados. No que concerne às demais irregularidades, acolho o exame empreendido pela SecexTCE, sem prejuízo de tecer alguns comentários.
7.	Preliminarmente, acerca da prescrição ressarcitória do prejuízo, suscitada por mais de um responsável sob o fundamento de que deveria incidir o prazo quinquenal previsto no Decreto 20.910/1932, diante da imputação de eventual falha administrativa, sem a qualificação dolosa de sua prática, cumpre destacar que a jurisprudência desta Corte de Contas é pacífica quanto à imprescritibilidade do dano causado ao erário (Enunciado 282 da Súmula de Jurisprudência/TCU) . 
8. 	Relacionado ao tema, cabe realçar os seguintes enunciados obtidos da jurisprudência selecionada do TCU e o verbete da Súmula/TCU 282:	
Acórdão 2279/2007-TCU-Segunda Câmara (Relator: Min. Guilherme Palmeira) 
"A prescrição quinquenal prevista no Decreto 20.910/1932 não se aplica aos casos em que o TCU responsabiliza determinado agente por ato de que resulte dano ao erário, uma vez que tem como objeto as dívidas passivas da União, dos Estados e dos Municípios, bem como todo e qualquer direito ou ação contra a Fazenda federal, estadual ou municipal."
Acórdão 5939/2016-TCU-Segunda Câmara (minha relatoria) 
"A tese fixada pelo STF no RE 669.069 (Repercussão Geral 666) , que trata da incidência da prescrição nos débitos com a União decorrentes de ilícitos civis (prazo prescricional de cinco anos) , não alcança prejuízos que decorram de ilícitos administrativos, como a não comprovação da regular gestão de recursos públicos, que são imprescritíveis."
Acórdão 18604/2021-TCU-Primeira Câmara (Relator: Min. Subst. Augusto Sherman) 
"O entendimento proferido pelo STF no RE 636.886 (Tema 899 da Repercussão Geral) , a respeito da prescritibilidade da pretensão de ressarcimento ao erário com base em decisão de tribunal de contas, alcança tão somente a fase judicial de execução do título extrajudicial, não atingindo os processos de controle externo em trâmite no TCU. As ações de ressarcimento movidas pelo Estado contra os agentes causadores de dano ao erário são imprescritíveis (Súmula TCU 282) ."
Súmula de Jurisprudência/TCU 282 
"As ações de ressarcimento movidas pelo Estado contra os agentes causadores de danos ao erário são imprescritíveis."
9.	Vale destacar, ainda, que a decisão adotada pelo Supremo Tribunal Federal - STF, nos autos do Recurso Extraordinário 636.886 (Tema 899 da Repercussão Geral) , vai ao encontro do entendimento desta Corte de Contas de que a prescritibilidade da pretensão de ressarcimento ao erário com base em decisão de tribunal de contas somente alcança a fase judicial da execução do título extrajudicial, não atingindo os processos de controle externo em trâmite no TCU (v. Acórdão 5236/2020-TCU-Primeira Câmara, rel. Min. Benjamin Zymler) .
10.	Nesse sentido, insta reportar que os Embargos de Declaração opostos pela Advocacia-Geral da União - AGU contra o RE 636.886 foram apreciados pelo Plenário do STF, em sessão virtual ocorrida de 13 a 20/8 de 2021. Naquela assentada, o Pretório Excelso negou provimento ao recurso, nos termos do voto do relator, Ministro Alexandre de Moraes, que assim se manifestou (trecho do voto) : 
"Os argumentos acima elencados conduzem à conclusão no sentido de que a pretensão executória de título executivo proveniente de decisão do TCU da qual resulte imputação de débito ou multa é prescritível; e, portanto, a ela se aplica o prazo prescricional da Lei de Execução Fiscal. Nenhuma consideração houve acerca do prazo para constituição do título executivo, até porque esse não era o objeto da questão cuja repercussão geral foi reconhecida no Tema 899, que ficou adstrito, como sobejamente já apontado, à fase posterior a formação do título." (grifo acrescido) 
11.	Como se vê, a decisão do STF se referiu especificamente à etapa judicial da execução do título, sem tratar dos processos de controle externo que tramitam no TCU. Outrossim, convém ressaltar que, recentemente, ao apreciar o TC Processo 000.006/2017-3, este Tribunal decidiu remeter a análise do tema ao processo que será criado em decorrência do Acórdão 459/2022-TCU-Plenário (redator Ministro Walton Alencar Rodrigues) , de 9/3/2022. A decisão determinou à Secretaria-Geral de Controle Externo desta Casa que formasse grupo técnico de trabalho para elaboração de projeto de ato normativo para disciplinar "o tema da prescrição da pretensão ressarcitória e da prescrição da pretensão punitiva no âmbito do controle externo, tendo por base jurisprudência predominante do Supremo Tribunal Federal, adequando-a às especificidades das diversas formas de atuação do Tribunal de Contas da União".
12.	Quanto à invocada prescrição da pretensão punitiva, assinalo que, nos termos do Acórdão 1441/2016-TCU-Plenário (Relator Ministro Benjamim Zymler e Redator Ministro Walton Alencar Rodrigues) , o prazo a ser aplicado é decenal. Com efeito, o entendimento fixado no mencionado decisum é de que o prazo decenal de prescrição indicado no art. 205 do Código Civil é contado a partir do fato gerador e de que o ato que ordenar a citação, a audiência ou a oitiva da parte interrompe a prescrição, nos termos do art. 202, inciso I, do Código Civil.
13. 	No caso vertente, as irregularidades ocorreram entre 2010 e 2011 e o ato de ordenação da citação se deu na sessão de 23/3/2016, mediante a prolação do Acórdão 957/2016-TCU-Plenário, ou seja, em interregno menor que os dez anos fixados no Acórdão 1441/2016-TCU-Plenário, não havendo incidência da prescrição da pretensão sancionatória. Nesses termos, cabe rejeitar os argumentos apresentados pelos responsáveis quanto à prescrição ressarcitória e punitiva.
14.	No que se refere ao dano ao erário, entendo pertinente tratar primeiro da falta de prestação dos serviços de gestão integrada com fornecimento de mão de obra especializada - parte do escopo do Contrato 13/2010. Como visto no relatório precedente, as alegações de defesa dos responsáveis fundaram-se essencialmente na ausência de responsabilidade e/ou na afirmação de que os serviços haviam sido realizados.
15.	Importante recordar que o contrato celebrado estabeleceu o pagamento de R$ 88.965,50 mensais à Fibra Negócios e Serviços Ltda., sendo que, desse montante, R$ 20.385,50 referiam-se à gestão de mão de obra, consoante detalhamento de preço constante da proposta apresentada na licitação, na qual os seguintes valores são discriminados (peça 64, p. 44, do TC Processo 000.306/2012-6) : 	a) R$ 6.900,00, referente ao gestor administrador; b) R$ 5.850,50, ao técnico encarregado da frota; c) R$ 3.595,00, ao profissional de nível médio; e d) R$ 3.950,00, a dois motoristas reservas.
16.	Contudo, além da falta de comprovantes da efetiva prestação desses itens, não foram localizados registros documentais relacionados ao planejamento, à organização da frota de veículos locados, ao controle de utilização, à manutenção dos veículos e ao acompanhamento in loco nas unidades do Crea/ES. 
17.	Acrescente-se, ainda, que não foram oferecidos documentos suficientes a evidenciar que a mão de obra prevista contratualmente estava disponibilizada. As cópias de quitação dos encargos sociais trabalhistas dos funcionários apresentadas não foram suficientes para demonstrar vínculo ao Contrato 13/2010. 
18.	Ademais, a equipe de fiscalização observou incompatibilidade de horário do técnico em mecânica indicado pela contratada com o cargo que também ocupava de Capitão da Polícia Militar.
19.	Como é cediço, a imposição de comprovar a boa e regular utilização de recursos federais recebidos decorre do ordenamento jurídico, a teor do bloco normativo composto pelas disposições dos arts. 70, parágrafo único, da Constituição Federal, 93 do Decreto-lei 200/1967 e 66 do Decreto 93.872/1986.
20.	De tal tarefa, os responsáveis pela realização da despesa devem se desincumbir por meio de documentação idônea que demonstre o nexo causal entre os gastos havidos e a execução dos serviços.
21.	No caso, além de indícios de que o serviço de gestão de mão de obra não foi realizado, ao manifestarem-se nos autos, nem a entidade contratante, nem a contratada, tampouco os demais responsáveis arrolados no processo lograram êxito em apresentar a este Tribunal documentação idônea que comprovasse, de forma cabal, que as atividades afetas aos profissionais requeridos, alusivas ao planejamento, organização e controle da frota de veículos locados ou, ainda, ao controle de utilização, vistorias, manutenções, acompanhamentos in loco com periodicidade mínima quinzenal nas unidades do Crea/ES, entre outras, tivessem de fato sido prestadas.  
22.	Ainda sobre a inexecução contratual, cabe ressaltar que o Parecer Jurídico 13/2010 emitido pela Procuradora do Crea-ES em 6/1/2012 (reproduzido no relatório precedente, subitem 23.8) , um mês antes da rescisão contratual, expôs que não havia nos autos comprovação de que "todos os serviços que englobam o referido contrato foram prestados". Nesse documento, aquela profissional opinou para que: 
"antes de efetuar o pagamento de todos os serviços que engloba o objeto do contrato administrativo 013/2010 seja oficiada a Fibra para prestar esclarecimentos sobre a efetiva prestação dos serviços, bem como comprovar a anotação de responsabilidade técnica pelos serviços de manutenção da frota, conforme exigência da Lei 6.496/77."
23.	Outrossim, consta do Relatório de Fiscalização relato de que o atesto das notas fiscais era feito sem que houvesse convicção sobre as condições em que se dava a execução dos serviços, porque não eram recebidos relatórios dos usuários dos veículos ou de seus responsáveis diretos (peça 4, p. 17 do TC Processo 000.306/2012-6, que deu origem à presente TCE, peça 5, p. 35) .
24.	Dessarte, entendo que está caracterizado o dano aos cofres do Crea/ES, em razão de pagamento por serviços de gestão de mão de obra sem comprovada execução.
25.	Quanto à responsabilização, concordo com a análise feita pela unidade técnica, inclusive em relação à empresa executora.
26.	Conforme argumentado pela Fibra Negócios e Serviços Ltda., a demonstração da execução dos serviços seria efetuada por documentos encaminhados pela empresa ao Crea/ES (ofícios e notas fiscais acompanhadas de relatórios de prestação de serviço) , que demonstrariam a efetiva execução das atividades, mas que eventual falta de elementos comprobatórios não seria suficiente para imputar a ela responsabilidade pelo dano ao erário. 
27.	 Ocorre que, no presente caso, os indícios presentes nos autos indicam que o serviço de gestão de mão de obra não foi de fato realizado. Veja que a Fibra incluiu em sua proposta dois motoristas que nem sequer foram requeridos pelo Crea/ES no processo licitatório. Não havia motivos para motoristas reservas, visto que não era previsto esse tipo de profissional para conduzir os veículos locados na licitação, pois, conforme consta do relatório do Gerente da Unidade de Relacionamento, os veículos seriam conduzidos pelos fiscais do órgão.
28.	Portanto, não há justificativa para a inclusão de motoristas reservas. Aliado a isso, não há documentação que comprove a disponibilidade desses profissionais no Crea/ES por todo o período contratual (peça 64, p. 9-11, do TC Processo 000.306/2012-6) .
29.	O único motorista previsto no edital de licitação era para apoio, caracterizado como "profissional de nível médio". Esse deveria permanecer na sede do Crea/ES. Contudo, também não há elementos que indiquem que essa mão de obra estava disponível para a entidade na forma prevista em edital.
30.	Com relação ao técnico em mecânica indicado pela contratada, apontado como sendo irmão da então Vice-Presidente da entidade, a função que lhe foi atribuída era incompatível com o cargo de Capitão da Polícia Militar que ocupava à época. Ademais, não foram localizados relatórios ou documentos que demonstrassem que ele atendia as exigências da função de encarregado de frota, que, além da permanência na sede da entidade de 9h às 11h, previa a realização de controle da utilização de  veículos, vistorias, manutenção preventiva e corretiva, aferição de dados, supervisão dos serviços, recepção e liberação dos veículos, bem como acompanhamento in loco das unidades do Crea/ES em Vitória, Cachoeiro de Itapemirim, Unhares, São Mateus e Colatina com periodicidade mínima quinzenal.
31.	Também não há documentação referente ao resultado do trabalho do profissional gestor, que seria responsável, dentre outras ações de planejamento e controle, pela elaboração de relatórios gerenciais da execução do contrato, com vistas à integração da gestão dos serviços entre os usuários, o Crea/ES e a contratada.
32.	Portanto, não se trata apenas de documentação insuficiente, mas de indícios fortes de que o serviço de gestão de mão de obra não foi executado. Atrelada a falta de relatórios, há ainda a mencionada manifestação da Procuradora do Crea/ES à época, conforme indicado no item 22 acima.
33.	Em acréscimo, observo certidão constante da peça 80 do TC Processo 000.306/2012-6 em que o Superintendente do Crea/ES afirma que, em janeiro/2012, não foi autorizado o pagamento de nota fiscal emitida pela empresa Fibra Negócios Ltda. por falta de comprovação da "prestação de serviço de locação de mão de obra" no âmbito do Contrato 13/2010, sendo esse mais um elemento forte que vai ao encontro da interpretação de que tais serviços não foram prestados pela referida empresa. 
34.	Nesse contexto, entendo que a contratada percebeu valores sem a contraprestação de serviço e que deve ser obrigada a ressarcir os cofres do Crea/ES solidariamente com outros responsáveis.
35.	Quanto aos agentes, inicio pela defesa do Sr. Aloísio Lobo da Silva, que informou que atuava no setor de compras, desde 2009, atestando as notas fiscais de materiais e serviços recebidas, preenchendo formulário próprio para pagamento e fazendo o encaminhamento do processo de pagamento para a Gerente de Controladoria. Assim, embora afirme que restou comprovada a prestação do serviço, entende que não era sua competência nem detinha conhecimento sobre suposto superfaturamento.
36.	Segundo ele, respaldado nos documentos que instruíram o processo administrativo referente ao contrato 013/2010, atestou as notas fiscais 018834; 018906; 019060; 019297; 019419; 019732; 019997; 20093 e 020152, emitidas pela Fibra Negócios e Serviços Ltda., e que havia nelas a identificação do setor recebedor dos serviços e o nome do servidor que atestou a despesa, bem que os valores se referiam a serviços licitados, definidos em contrato e aprovados pelo ordenador de despesas. Ademais, considera que não era seu dever a conferência e fiscalização do referido contrato para fins de auxiliar a Administração, sendo essa responsabilidade da Unidade do Conselho tomadora dos serviços. 
37.	Ocorre que, nos termos dos art. 62 e 63 da Lei 4.320/1964, ao atestar as notas ficais, o agente público liquida a despesa, ou seja, reconhece o direito de o contratado receber o pagamento do serviço nelas consignados, ensejando, por conseguinte, o pagamento da despesa.
38.	Assim, ao atestar as notas fiscais relativas aos serviços cuja execução não restou comprovada, o Sr. Aloísio Lobo da Silva contribuiu decisivamente para concretizar o dano ao erário apurado neste processo.	
39.	Ademais, conforme consta do art. 73 da Lei 8.666/1993, após a execução contratual, o objeto será recebido depois de verificada a qualidade e quantidade do material e a consequente aceitação. 
"Art. 73.  Executado o contrato, o seu objeto será recebido:
I - em se tratando de obras e serviços:
a) provisoriamente, pelo responsável por seu acompanhamento e fiscalização, mediante termo circunstanciado, assinado pelas partes em até 15 (quinze) dias da comunicação escrita do contratado;
b) definitivamente, por servidor ou comissão designada pela autoridade competente, mediante termo circunstanciado, assinado pelas partes, após o decurso do prazo de observação, ou vistoria que comprove a adequação do objeto aos termos contratuais, observado o disposto no art. 69 desta Lei;
II - em se tratando de compras ou de locação de equipamentos:
a) provisoriamente, para efeito de posterior verificação da conformidade do material com a especificação;
b) definitivamente, após a verificação da qualidade e quantidade do material e consequente aceitação."
40.	No presente caso, o Sr. Aloísio Lobo da Silva aprovou e autorizou o fornecimento, atestando explicitamente que o material e o serviço estavam de acordo com os critérios estabelecidos na avaliação com relação ao prazo, especificações e qualidade, confirmando, desse modo, que, de acordo com as regras contratuais, os serviços foram devidamente prestados (peça 67 do TC Processo 000.306/2012-6) .
41.	No entanto, o referido Técnico de Serviços Operacionais/Setor de Compras, ao emitir os referidos documentos fiscais, não fez acompanhar a indispensável documentação comprobatória da efetiva realização dos serviços de gestão integrada com fornecimento de mão de obra especializada.
42.	Conforme mencionado acima, nem sequer foram apresentados elementos que demonstrassem o controle da utilização de veículos, vistorias, manutenção preventiva e corretiva, aferição de dados, supervisão dos serviços, recepção e liberação dos veículos, do acompanhamento nas unidades da entidade, bem como relatórios gerenciais da execução do contrato e de ações de planejamento.
43.	Percebe-se, portanto, que o responsável não se cercou dos padrões de diligência ordinária ao atestar a prestação de serviços, que estavam desacompanhados da indispensável documentação comprobatória.
44.	Assim, não se pode considerar as ocorrências atribuídas ao Sr. Aloísio Lobo da Silva como meramente formais, visto que foi dada, por ele, garantia de que os serviços foram implementados consoante as determinações contratuais. Portanto, caberia a ele, previamente, verificar física e documentalmente o seu cumprimento, o que não ocorreu. Dessa forma, ao atestar as notas fiscais, o responsável criou condições necessárias para que o pagamento fosse realizado.
45.	Dessarte, entendo que suas alegações de defesa devem ser rejeitadas quanto ao atesto por serviços de gestão integrada com fornecimento de mão de obra especializada, cuja execução não foi comprovada.
46.	No que concerne aos Srs. Mauro Santos de Oliveira e Aluyr Carlos Zon Júnior e às Sras. Ana Maria Mattedi Rosa da Cunha e Marta Pasolini Tovar, também procederam ao atesto em notas fiscais relativas a serviços de gestão de mão de obra ou à autorização de pagamento, sem a demonstração efetiva do adimplemento contratual.
47.	A alegação, por parte desses responsáveis, de que suas condutas partiram da presunção de legitimidade dos atos anteriores praticados, baseadas na existência do contrato firmado decorrente de processo de licitação, não são suficientes para afastar o dano, pois cabia a eles verificar e comprovar o real cumprimento do contrato em sua integridade. Desse modo, ao atestarem a execução de serviço não realizado, assumiram o risco de causar dano ao erário e, portanto, devem responder pelo prejuízo.
48.	Em acréscimo a essa análise, menciono, pontualmente, que a alegação de defesa do Sr. Aluyr Carolos Zon Júnior também não merece prosperar quanto ao seu atesto em outubro/2011, em razão de que teve que suprir a ausência do responsável pelos pagamentos e porque era nítido que os carros eram usados pelos fiscais e que o serviço era prestado a bastante tempo. 
49.	Ocorre que a irregularidade não está relacionada à locação dos veículos, mas à mão de obra, de modo que deveria ele ter se respaldado em verificar se os serviços de gestão de mão de obra também estavam sendo plenamente executados no mês de setembro/2011, o que não fez.
50.	Quanto ao argumento da Sra. Ana Maria Mattedi Rosa da Cunha de que não há provas em relação ao enriquecimento ilícito às custas do patrimônio público, importante destacar que a ausência de dolo ou de locupletamento por parte da responsável não a exime do dever de recompor o dano a que deu causa por meio de atuação imprudente. Nesse sentido são os Acórdão 746/2020-TCU-Plenário (rel. Min. Raimundo Carreiro) e 1942/2012-Segunda Câmara (rel. Min. Aroldo Cedraz) , entre outros.
51.	Embora os responsáveis arrolados nos autos tenham alegado a realização dos serviços contratados, não houve a apresentação de elementos suficientes, como anexos às notas fiscais emitidas ou aos pagamentos autorizados, referentes à emissão de relatórios dos usuários dos veículos ou de seus responsáveis diretos, a serem considerados como prova fidedigna de sua efetivação. 
52.	Devo reforçar que o atesto de notas fiscais não deve ser feito como mero ato burocrático, sem a verificação da real adimplência dos serviços, conforme previsto em contrato. 
53.	O Sr. Lúcio José Hermely, por sua vez, além de ter atestado irregularmente despesa no contrato em foco (vide como exemplo a nota fiscal de junho de 2011 à p. 46 da peça 77 do TC Processo 000.306/2021-6) e ordenado pagamento sem o efetivo cumprimento da fase de liquidação de despesa, atuou diretamente em diversas etapas do processo de contratação e da execução da despesa, tendo deflagrado o procedimento licitatório, elaborado o documento intitulado "Termo de Referência", requisitado orçamento para a formação de valor referencial e ainda foi membro e presidente da Comissão Permanente de Licitação e Gerente de Controladoria.
54.	Desse modo, vislumbra-se que ele tinha pleno conhecimento dos fatos ao dar ordem de pagamento baseando-se em mero cumprimento formal da fase de liquidação. 
55.	Nesse contexto e com base nas alegações de defesa insuficientes para afastar o dano, cabe a ele responder pelo débito, solidariamente com os outros agentes e a empresa contratada pela inexecução do serviço de gestão de mão de obra.
56. 	Passo agora a tratar da irregularidade indicada no subitem 2.b, referente à indevida inclusão na composição da proposta comercial da empresa Fibra Negócios e Serviços Ltda. de custos relativos à disponibilização de dois motoristas reservas, sem amparo no ato convocatório, e à instalação de equipamentos de rastreamento veicular em 24 veículos, quando o edital somente demandava em 19 deles, classificados como do tipo 1, e à cobrança renovada mensalmente desse último serviço (subitem 2.7 do Relatório de Fiscalização) .
57.	No que concerne aos dois motoristas adicionais, cuja prestação de serviço não foi verificada, concordo com o Ministério Público junto ao TCU que houve erro grave da comissão de licitação ao aceitar a inclusão dos custos desses motoristas na proposta da empresa (R$ 3.950,00/mensais) , sem previsão em edital de licitação. Nesse sentido, deve ser aplicada a multa prevista no art. 58, inciso I, da Lei 8.443/1992 a esses agentes, mas não cabe atribuir a eles a responsabilidade pelo débito, pois esse está relacionado ao pagamento por serviços não executados, e não à inclusão desses custos no contrato.
58.	Quanto ao rastreamento veicular, o equipamento estava inserido em item próprio, no contrato, pelo valor de R$ 7.200,00, com a renovação mensal e a previsão em 24 equipamentos, de modo que não foram considerados na irregularidade indicada no subitem 2.a.
59.	A empresa esclarece que a cobrança se referia à mensalidade do rastreamento e à sua respectiva manutenção, e pontua que o serviço de rastreamento não se limita à instalação do equipamento, mas também ao pagamento da mensalidade com o intuito de manter e fiscalizar de forma permanente os veículos e ter informações 24 horas acerca de sua localização.
60.	Reavaliando o Relatório de Fiscalização (peça 136 do TC Processo 000.306/2012-6) , vejo que o débito referente a esse serviço foi baseado no conceito de que não existiria razão para que a cobrança fosse renovada mensalmente. Não obstante, considero que essa afirmativa desacompanhada de elementos que indiquem sobrepreço frente aos valores praticados no mercado é insuficiente para imputar débito aos responsáveis, haja vista que se desconhece quanto seria cobrado no mercado para a instalação, locação e manutenção do equipamento de rastreamento em cada veículo, bem como se a prática seria pela cobrança mensal ou não do equipamento instalado. 
61.	Ademais, não identifiquei no edital, na proposta ou no contrato o termo "instalação de rastreamento veicular", mas apenas "rastreamento veicular", indicando que o item poderia não se referir apenas à instalação.
62.	Desse modo, assim como o Ministério Público junto ao TCU, considero indevida a imputação de débito por esse serviço, mas com fundamento diferente daquele oferecido pelo Parquet.
63.	Em relação à inclusão desse equipamento de rastreamento em 24 veículos em vez de 19, a Sra. Marta Pasolini Tovar argumenta que estava previsto no subitem 3.4 do edital - "condições e infraestrutura". Nesse item, é mencionado que todos os veículos deveriam estar adesivados, mas não faz referência aos veículos que deveriam conter o equipamento de rastreamento. Por outro lado, em "especificações", está claro que o rastreamento era previsto para os veículos tipo 1 e 3, mas não para aqueles do tipo 2 (peça 5, p. 63, do TC Processo 000.306/2012-6) .
64.	Contudo, não foi aventada a inexecução desses equipamentos, apenas apontado que eles não eram previstos no edital de licitação, tendo sido incluídos indevidamente na proposta de preços da empresa. Desse modo, tendo sido executados, não se pode dizer que deixaram de beneficiar a entidade contratante. Portanto, considero que deva ser afastada a imputação de débito aos responsáveis por essa irregularidade (2.b acima) 
65.	Ocorre, todavia, que a inclusão desses custos, sem que estivesse previsto no edital de licitação, descumpre o princípio básico da licitação de vinculação ao instrumento convocatório (art. 3º, caput, da Lei 8.666/1993) , bem como os arts. 44, caput e § 2º, e 45 da Lei de licitações, in verbis:
"Art. 44.  No julgamento das propostas, a Comissão levará em consideração os critérios objetivos definidos no edital ou convite, os quais não devem contrariar as normas e princípios estabelecidos por esta Lei.
§ 1º  É vedada a utilização de qualquer elemento, critério ou fator sigiloso, secreto, subjetivo ou reservado que possa ainda que indiretamente elidir o princípio da igualdade entre os licitantes.
§ 2º  Não se considerará qualquer oferta de vantagem não prevista no edital ou no convite, inclusive financiamentos subsidiados ou a fundo perdido, nem preço ou vantagem baseada nas ofertas dos demais licitantes. (...) "
"Art. 45.  O julgamento das propostas será objetivo, devendo a Comissão de licitação ou o responsável pelo convite realizá-lo em conformidade com os tipos de licitação, os critérios previamente estabelecidos no ato convocatório e de acordo com os fatores exclusivamente nele referidos, de maneira a possibilitar sua aferição pelos licitantes e pelos órgãos de controle."
66.	Outrossim, a elaboração de parecer jurídico da lavra da então Assessora Jurídica, do Gerente de Controladoria, do Superintendente e do Presidente favoráveis aos procedimentos licitatórios não afastam a responsabilidade dos membros da Comissão de Licitação por seus atos.
67.	De tal modo, cabe a aplicação da multa prevista no art. 58, inciso I, da Lei 8.443/1992 aos membros da comissão (Sr. Lúcio José Hemerly, Aluyr Carlos Zon Junior, Maria Anália Felipe e Flávio Lobato La Rocca) , responsáveis pela falha referente à inclusão em contrato (peça 64, p. 17-34) de equipamento de rastreamento nos veículos do tipo 2 e de dois motoristas adicionais que não estavam previstos no edital licitatório (peça 63, p. 17-34, e peça 69, 32-42, do TC Processo 000.306/2012-6) , tendo em vista que os argumentos apresentados não foram suficientes para elidir a irregularidade, como bem detalhado no relatório precedente.
68.	Quanto aos demais responsáveis, os quais promoveram atesto de notas fiscais de itens não previstos em edital, cuja participação foi no sentido de terem atestado as notas fiscais pelos serviços não comprovadamente prestados, e, no caso da Sra. Marta Pasolini Tovar, ordenar pagamento sem o efetivo cumprimento legal da fase de liquidação da despesa, faz-se a exclusão do total da dívida da parcela de R$ 8.343,60, referente ao rastreamento veicular, mantendo-se aquela referente à gestão de mão de obra, no quantum de R$ 20.385,50.
69.	Para melhor entendimento, observa-se que a citação da empresa e daqueles agentes responsáveis pelo atesto de notas fiscais/realização de pagamentos por serviços inexecutados foi feita em duas etapas: uma sem solidariedade com os responsáveis pela licitação (irregularidade 2.5 do Relatório de Fiscalização - sem motorista reserva, no montante de R$ 20.385,50 - R$ 3.950,00 = R$ 16.435,50/mês) e outra em solidariedade com esses agentes (motoristas reservas no valor de R$ 3.950,00 (irregularidade 2.5 e 2.7) e pelo rastreamento veicular (R$ 347,65 x 24 = R$ 8.343,60/mês, irregularidade 2.7 do Relatório de Fiscalização) .
70.	Nesse contexto, deve-se manter aos responsáveis mencionados no item anterior o débito apenas em relação à inexecução dos serviços de gestão de mão de obra, no valor mensal total de R$ 20.385,50/mês (profissional gestor, profissional técnico, profissional nível médio e dois motoristas reservas) , excluindo-se o dano em relação aos itens de serviço cuja inexecução não foi apontada (R$ 8.343,60/mês) .
71.	Por fim, no que se refere às audiências, foram realizadas pelas irregularidades indicadas nos subitens 2.c, 2.d e 2.e acima.
72.	A licitação foi publicada apenas no Diário Oficial do Estado - DOE, em afronta ao art. 21, inciso I, da Lei de Licitações, e, a falta de ampla publicidade ao certame contribuiu para a ausência de competitividade, haja vista a participação de apenas uma empresa.
73.	Cabe notar, ainda, que foi solicitada por meio de ofício de requisição a relação de interessados no certame, porém essa não foi apresentada, sob a justificativa de que não foram deixados registros. 
74.	 Outrossim, verificou-se a precariedade da coleta prévia de preços para formação do valor referencial, visto que o orçamento foi coletado somente em uma empresa, e, conforme apontado pela SecexTCE, com fortes indícios de montagem de preço, com base no exposto no Relatório de Fiscalização (peça 136, p. 14, do TC Processo 000.306/2012-6) .
75.	Como não consta dos autos a identificação de quais empresas teriam sido requisitadas a apresentar orçamento para a formação do preço base para a licitação, não se sabe se essa solicitação foi feita apenas a única empresa que apresentou orçamento. Essa, por sua vez, nem sequer era sediada na grande Vitória/ES, onde está localizada a sede do Crea/ES e em região em que se imagina haver diversas empresas fornecedoras do tipo de serviço contratado (gestão integrada de frota com fornecimento de mão de obra especializada) . Ademais, tal orçamento foi apresentado em data posterior à veiculação do aviso do certame.
76.	A terceira irregularidade refere-se à ausência da devida caracterização do objeto licitado, de motivação para ampliação de seu escopo e da prévia apuração do custo/benefício da opção escolhida, pois não houve estudo indicando em termos qualitativos e quantitativos a exigência de que os veículos a serem locados deveriam ser submetidos a uma "gestão especializada".
77.	Acolho integralmente a análise feita pela SecexTCE, ressaltando que os responsáveis focaram suas razões de justificativa essencialmente na ausência de responsabilização pelas irregularidades.
78.	A arguição do Sr. Luís Fernando Fiorotti Mathias de que "a autoridade que delega competência não deve responder por todos os atos posteriores, praticados pelos subordinados delegados," não deve prosperar, visto que o ex-presidente foi o responsável por autorizar a celebração do ajuste em análise.
79.	Caberia a ele verificar a falta de elementos suficientes para infirmar o orçamento base da licitação, bem como verificar que o edital de licitação não havia sido publicado no Diário Oficial da União e questionar a falta de justificava para a inserção de "gestão especializada" no contrato de locação de veículos.
80.	Tais falhas no procedimento licitatório seriam de fácil percepção, não necessitando de maior complexidade no exame. Portanto, caberia ao gestor garantir, ao homologar o certame, o correto dispêndio dos recursos. 
81.	Como era razoável afirmar que lhe era possível, como gestor do órgão, ter consciência da ilicitude do ato praticado e que era exigível conduta diversa daquela que adotou, deve-se apená-lo com a multa insculpida no art. 58, inciso I, da Lei 8.443/1992.
82.	Igual sanção deve ser aplicada ao Sr. Lúcio José Hemerly, ex-Gerente de Controladoria do Crea/ES, visto que suas razões de justificativa não foram suficientes para afastar a sua responsabilidade pelas irregularidades indicadas nos subitens 2.c, 2.d e 2.e acima.
83.	Cabe mencionar que, embora pudesse haver parecer jurídico indicando a legalidade do procedimento, as falhas apontadas não eram de difícil detecção para o responsável, que foi membro e presidente da Comissão Permanente de Licitação, responsável pela elaboração do ato convocatório, pelo processamento e julgamento da concorrência. Nesse sentido, reproduzo abaixo os seguintes enunciados obtidos da jurisprudência selecionada do TCU:
Acórdão 1984/2301-TCU-Plenário (rel. Min. José Mucio Monteiro) 
"O fato de ter agido com respaldo em pareceres técnicos ou jurídicos não exime o gestor de ser responsabilizado pela prática de ato irregular, uma vez que a ele cabe, em última instância, tanto decidir sobre a conveniência e oportunidade de efetivar o procedimento administrativo, principalmente aqueles concernentes a contratações que vão gerar pagamentos, quanto atuar como o fiscal dos atos dos seus subordinados."
Acórdão 6414/2018-TCU-Primeira Câmara (rel. Min. Subst. Weder de Oliveira) 
"A existência de pareceres técnicos ou jurídicos somente afasta a responsabilidade do gestor quando a matéria for extremamente técnica e de difícil detecção pelo responsável."
84.	Quanto ao Sr. Aluyr Carlos Zon Júnior, o ex-Superintendente da entidade foi chamado em audiência pela irregularidade indicada no subitem 2.e, por haver autorizado o processamento da Concorrência 7/2010, em que pese a inexistência de justificativas para ampliação do objeto pretendido e a ausência de projeto básico ou documento que o equivalesse, do qual constassem, em especial, a descrição pormenorizada do objeto e de seus custos, além de justificativa detalhada da necessidade dos serviços, acompanhado de demonstrativo dos resultados a serem alcançados em termos de economicidade, entre outros elementos.
85.	Não deve ser aceita a justificativa de que o cargo por ele exercido era de um mero chefe de expediente, sem conteúdo crítico, meritório ou decisório, sem poderes decisórios suficientes à contratação e à gestão do órgão. Como comentado pela SecexTCE, o contexto do procedimento ocorrido não conduz com a sua afirmativa, e, pelo contrário, indica a efetiva participação desse responsável em eventos significativos da entidade. 
86.	No caso, o Sr. Aluyr Carlos Zon Júnior autorizou a continuidade do processo licitatório, sem exigir, por exemplo, justificativas sobre a necessidade dos serviços e demonstrativos dos resultados esperados, em termos de economicidade, conforme lhe era esperado em razão do disposto no art. 2º, incisos I e III, do Decreto 2.271/1997, vigente à época, bem como deixou de se atentar aos princípios da transparência e da economicidade.
87.	Portanto, adequado rejeitar as razões de justificativa apresentadas por esse responsável, aplicando a ele a multa prevista no art. 58, inciso I, da Lei 8.4443/1992, diante da gravidade de sua conduta.
88.	Em conclusão, cumpre julgar irregulares as contas dos agentes responsáveis pelos atestos e pagamentos indevidos, Sr. Lúcio José Hemerly, Sr. Aloísio Lobo da Silva,  Sra. Marta Pasolini Tovar,  Sr. Aluyr Carlos Zon Júnior,  Sra. Ana Maria Mattedi Rosa da Cunha e  Sr. Mauro Santos de Oliveira, bem como da empresa Fibra Negócios e Serviços Ltda., que se beneficiou dos pagamentos impugnados, imputando-lhes, solidariamente, conforme indicado pela unidade especializada, o prejuízo causado ao Crea/ES, pelos valores correspondentes à gestão de mão de obra (R$ 20.385,50 mensais) . Contudo, quanto às falhas na condução do certame licitatório, cabe apenas a aplicação da multa de que trata o art. 58, inciso I, da Lei 8.443/1992 aos agentes do Crea/ES.
89.	Ademais, ante a gravidade das condutas dos responsáveis, cabível aplicar a eles, individualmente, a multa prevista no art. 57 da Lei 8.443/1992 pela irregularidade indicada no subitem 2.a (acima) , e a capitulada no art. 58, inciso I, da mesma lei aos responsáveis arrolados pelas ocorrências listadas nos subitens 2.b, 2.c, 2.d e 2.e, supra.
90.	Oportuno, por fim, com base no § 7° do art. 209 do Regimento Interno/TCU, encaminhar cópia do Acórdão que sobrevier à Procuradoria da República no Estado do Espírito Santo.
	Ante todo o exposto, manifesto-me por que seja adotada a Deliberação que ora submeto a este Colegiado.
T.C.U., Sala das Sessões, em 14 de junho de 2022.
MARCOS BEMQUERER COSTA
Relator